ACORDAO-COMPLETO-2577115

ACÓRDÃO 718/2023 ATA 14/2023 - PLENÁRIO

VISTOS, relatados e discutidos estes autos de representação apartada do processo TC-Processo 006.383/2019-0 (prestação de contas do Administração Regional do Serviço Social do Comércio no Distrito Federal - Sesc/DF, relativa ao exercício de 2017) , autuada para apuração de pagamentos de indenizações atípicas por ocasião do desligamento de empregados da entidade,
ACORDAM os Ministros do Tribunal de Contas da União, reunidos em sessão do Plenário, ante as razões expostas pelo Relator, em:
9.1. determinar, nos termos do art. 47 da Lei 8.443/1992, a conversão do presente processo em tomada de contas especial, autorizando, desde logo, a citação de Adelmir Araújo Santana e de José Roberto Sfair Macedo, bem como dos membros do Conselho Regional do Sesc/DF, a serem identificados pela unidade técnica, ante as ocorrências e correspondentes débitos a seguir:
9.1.1. Irregularidade: Instituição de benefício denominado Indenização por Tempo de Serviço (ITS) , em afronta aos princípios administrativos da legalidade, moralidade e economicidade, com inobservância da jurisprudência do Tribunal de Contas sobre a matéria (em especial: Acórdão 933/2019-TCU-Plenário, Relator Ministro Marcos Bemquerer; Acórdão 1260/2017-TCU-Plenário, Relator Ministro Weder de Oliveira; Acórdão 2124/2011-TCU-Segunda Câmara, Relator Ministro Ubiratan Aguiar; 3.140/2010-Primeira Câmara, Relator Ministro Augusto Nardes; 763/2010-Segunda Câmara, Relator Ministro Benjamin Zymler e 1.487/2009-Segunda Câmara, Relator Ministro-Substituto Augusto Sherman) :
	VALOR ORIGINAL (R$) 
	DATA DA OCORRÊNCIA

	 10.528,32 
	14/02/2012

	 6.268,09 
	19/07/2012

	 24.853,52 
	28/09/2012

	 16.406,81 
	28/09/2012

	 9.881,66 
	04/10/2012

	 101.081,33 
	30/10/2012

	 19.974,24 
	14/11/2012

	 25.850,16 
	19/12/2012

	 7.463,56 
	11/01/2013

	 33.991,65 
	08/01/2013

	 13.000,32 
	31/01/2013

	 13.044,22 
	13/03/2013

	 16.666,14 
	13/03/2013

	 4.726,99 
	20/03/2013

	 10.394,83 
	20/03/2013

	 11.109,97 
	20/03/2013

	 7.893,32 
	18/04/2013

	 9.528,06 
	19/04/2013

	 6.238,62 
	29/05/2013

	 32.316,24 
	21/06/2013

	 12.161,30 
	10/07/2013

	 11.902,47 
	31/07/2013

	 17.039,95 
	01/08/2013

	 25.053,28 
	23/09/2013

	 72.384,24 
	04/11/2013

	 6.409,14 
	04/12/2013

	 5.691,97 
	13/12/2013

	 42.648,17 
	18/12/2013

	 26.500,74 
	10/01/2014

	 8.456,96 
	14/02/2014

	 12.506,34 
	21/02/2014

	 39.337,27 
	07/05/2014

	 84.990,99 
	30/05/2014

	 19.363,63 
	09/07/2014

	 12.261,42 
	09/07/2014

	 6.047,32 
	31/07/2014

	 29.975,38 
	06/08/2014

	 15.416,67 
	30/10/2014

	 39.548,92 
	03/12/2014

	 17.265,07 
	19/12/2014

	 38.001,86 
	13/11/2015

	 67.262,40 
	13/11/2015

	 8.406,36 
	13/11/2015

	 28.286,64 
	13/11/2015

	 62.143,20 
	13/11/2015

	 32.149,77 
	13/11/2015

	 172.578,60 
	18/12/2015

	 30.035,55 
	18/12/2015

	 132.653,44 
	18/12/2015

	 37.218,78 
	18/12/2015

	 81.543,95 
	18/12/2015

	 5.870,01 
	18/12/2015

	 49.558,45 
	18/12/2015

	 46.866,60 
	18/12/2015

	 69.902,40 
	18/12/2015

	 17.537,97 
	18/12/2015

	 40.597,20 
	18/12/2015

	 135.270,00 
	18/12/2015

	 190.269,00 
	18/12/2015

	 33.930,96 
	18/12/2015

	 51.850,80 
	18/12/2015

	 105.345,25 
	18/12/2015

	 11.444,61 
	18/12/2015

	 58.365,16 
	18/12/2015

	 119.863,80 
	18/12/2015

	 271.325,52 
	18/12/2015

	 13.065,46 
	23/12/2015

	 17.274,38 
	03/03/2017

	 24.419,71 
	23/03/2017

	 52.565,88 
	12/07/2017

	 27.770,11 
	13/07/2017

	 46.660,15 
	08/08/2017

	 358.543,92 
	05/10/2017

	 494.364,57 
	06/10/2017

	 170.274,72 
	05/10/2017

	 14.212,39 
	05/10/2017

	 42.580,67 
	05/10/2017

	 226.793,45 
	05/10/2017

	 41.076,88 
	07/11/2017

	 286.962,48 
	07/11/2017

	 59.246,13 
	07/11/2017

	 33.253,44 
	07/11/2017

	 23.719,83 
	07/11/2017

	 45.078,69 
	07/11/2017

	 54.106,46 
	07/11/2017

	 192.064,95 
	08/11/2017

	 35.100,11 
	16/11/2017

	 505.667,82 
	16/11/2017

	 159.357,03 
	16/11/2017

	 98.591,30 
	11/12/2017

	 23.988,49 
	11/12/2017

	 19.888,66 
	15/12/2017

	 37.971,32 
	18/12/2017

	 212.811,69 
	14/02/2018

	 243.944,04 
	28/02/2018

	 197.966,37 
	08/03/2018

	 18.776,00 
	03/04/2018

9.1.2. Irregularidade: Instituição de benefício denominado Indenização Plano de Saúde (IPS) , em afronta aos princípios administrativos da legalidade, moralidade e economicidade, com inobservância da jurisprudência do Tribunal de Contas sobre a matéria (em especial: Acórdão 933/2019-TCU-Plenário, Relator Ministro Marcos Bemquerer; Acórdão 1260/2017-TCU-Plenário, Relator Ministro Weder de Oliveira; Acórdão 2124/2011-TCU-Segunda Câmara, Relator Ministro Ubiratan Aguiar; 3.140/2010 - Primeira Câmara, Relator Ministro Augusto Nardes; 763/2010 - Segunda Câmara, Relator Ministro Benjamin Zymler e 1.487/2009 - Segunda Câmara, Relator Ministro-Substituto Augusto Sherman) :
	VALOR ORIGINAL (R$) 
	DATA DA OCORRÊNCIA

	           53.318,40 
	13/11/2015

	           53.318,40 
	13/11/2015

	           21.280,20 
	13/11/2015

	           42.560,40 
	13/11/2015

	           53.318,40 
	13/11/2015

	           18.344,40 
	13/11/2015

	           53.318,40 
	18/12/2015

	           26.659,20 
	18/12/2015

	           26.659,20 
	18/12/2015

	           26.659,20 
	18/12/2015

	           18.344,40 
	18/12/2015

	           53.318,40 
	18/12/2015

	           53.318,40 
	18/12/2015

	           21.280,20 
	18/12/2015

	           53.318,40 
	18/12/2015

	           21.280,20 
	18/12/2015

	           53.318,40 
	18/12/2015

	           42.560,40 
	18/12/2015

	           53.318,40 
	18/12/2015

	           42.560,40 
	18/12/2015

	           26.659,20 
	18/12/2015

	           26.659,20 
	18/12/2015

	           26.659,20 
	18/12/2015

	           21.280,20 
	23/12/2015

	           51.924,00 
	03/03/2017

	           44.760,00 
	23/03/2017

	           65.048,40 
	12/07/2017

	           65.048,40 
	13/07/2017

	           32.524,20 
	08/08/2017

	           65.048,40 
	05/10/2017

	           65.048,40 
	06/10/2017

	           65.048,40 
	05/10/2017

	           51.924,00 
	05/10/2017

	           32.524,20 
	05/10/2017

	           32.524,20 
	05/10/2017

	           37.555,80 
	07/11/2017

	           37.555,80 
	07/11/2017

	           59.956,80 
	07/11/2017

	           59.956,80 
	07/11/2017

	           59.956,80 
	07/11/2017

	           59.956,80 
	07/11/2017

	           59.956,80 
	07/11/2017

	           37.555,80 
	08/11/2017

	           59.956,80 
	16/11/2017

	           37.555,80 
	16/11/2017

	           59.956,80 
	16/11/2017

	           59.956,80 
	11/12/2017

	           29.978,40 
	15/12/2017

	           75.111,60 
	18/12/2017

	           59.956,80 
	14/02/2018

	           75.111,60 
	28/02/2018

	           75.111,60 
	08/03/2018

	           51.684,00 
	03/04/2018

	           88.984,80 
	20/12/2018

	           88.984,80 
	20/12/2018

	           88.984,80 
	18/01/2019

	           88.984,80 
	07/01/2019

	           88.984,80 
	07/01/2019

	           44.492,40 
	11/01/2019

	        113.028,00 
	15/01/2019

	           44.492,40 
	16/01/2019

	           44.492,40 
	17/01/2019

	           71.030,40 
	18/01/2019

	           61.230,00 
	08/02/2019

	           44.492,40 
	08/02/2019

	           44.492,40 
	08/02/2019

	           71.030,40 
	08/02/2019

	           88.984,80 
	08/02/2019

	           88.984,80 
	14/02/2019

	           88.984,80 
	14/02/2019

	           88.984,80 
	19/02/2019

	           88.984,80 
	21/02/2019

	           88.984,80 
	26/02/2019

9.1.3.Irregularidade: Instituição de Programa de Demissão Estimulada (PDE) , em afronta aos princípios administrativos da razoabilidade, legalidade, impessoalidade, moralidade e economicidade, com inobservância da jurisprudência do Tribunal de Contas sobre a matéria (em especial: Acórdão 933/2019-TCU-Plenário, Relator Ministro Marcos Bemquerer; Acórdão 1260/2017-TCU-Plenário, Relator Ministro Weder de Oliveira; Acórdão 2124/2011-TCU-Segunda Câmara, Relator Ministro Ubiratan Aguiar; Acórdão 3140/2010-TCU-Primeira Câmara, Relator Ministro Augusto Nardes; Acórdão 763/2010-TCU-Segunda Câmara, Relator Ministro Benjamin Zymler e Acórdão 1487/2009-TCU-Segunda Câmara, Relator Ministro-Substituto Augusto Sherman) :
	VALOR ORIGINAL (R$) 
	DATA DA OCORRÊNCIA

	           32.749,67 
	20/12/2018

	         450.855,72 
	07/01/2019

	         230.770,43 
	07/01/2019

	         522.190,62 
	15/01/2019

	         106.851,11 
	16/01/2019

	         138.843,47 
	17/01/2019

	           14.267,94 
	18/01/2019

	           70.194,44 
	08/02/2019

	           88.086,60 
	08/02/2019

	           75.204,05 
	08/02/2019

	         404.937,54 
	08/02/2019

	           59.056,12 
	14/02/2019

	         184.462,79 
	14/02/2019

	         123.918,48 
	19/02/2019

	         142.651,69 
	21/02/2019

	         587.445,60 
	26/02/2019

	         235.581,20 
	04/04/2019

9.2. ordenar à Secretaria-Geral de Controle Externo do TCU que avalie a oportunidade de promover uma ação de controle nos Departamentos Nacionais das entidades do Sistema S, considerando que a irregularidade observada nestes autos pode estar ocorrendo de forma sistêmica em diversas entidades daquele Sistema;
9.3. dar ciência ao Ministro de Estado do Desenvolvimento, Indústria, Comércio e Serviços acerca da conversão destes autos em Tomada de Contas Especial, conforme disposto no art. 198, parágrafo único, do Regimento Interno do TCU; 
94. apensar os presentes autos ao processo de tomada de contas especial a ser autuado, na forma prevista no art. 41 da Resolução/TCU 259/2014;
9.5. dar ciência deste acórdão à Administração Regional do Sesc no Distrito Federal (Sesc/DF) e aos responsáveis, Adelmir Araújo Santana e José Roberto Sfair Macedo.

Representação apartada do processo de prestação de contas da entidade, relativa ao exercício de 2017, autuada para apuração de pagamentos de indenizações atípicas por ocasião do desligamento de empregados da entidade.

Administração Regional do Serviço Social do Comércio no Distrito Federal (Sesc/DF).

3. Responsáveis: Adelmir Araújo Santana (CPF XXX.615.821-XX) e José Roberto Sfair Macedo (CPF XXX.802.881-XX).

13.1. Ministros presentes: Bruno Dantas (Presidente), Walton Alencar Rodrigues, Benjamin Zymler, Jorge Oliveira, Antonio Anastasia e Jhonatan de Jesus.
13.2. Ministros-Substitutos presentes: Augusto Sherman Cavalcanti (Relator) e Marcos Bemquerer Costa.

AUGUSTO SHERMAN

A então SecexDesenvolvimento elaborou instrução de mérito (peça 108) , transcrita a seguir, a qual recebeu a aprovação dos dirigentes daquela unidade técnica.
"INTRODUÇÃO
1.	Trata-se de representação apartada do processo TC Processo 006.383/2019-0 (prestação de contas do Sesc/DF relativa ao exercício de 2017) , autuada em cumprimento ao Despacho do Ministro Relator Augusto Sherman Cavalcanti (peça 1) , para apuração de ocorrência relativa ao pagamento de indenizações atípicas (e.g. Indenização por Tempo de Serviço - ITS e Indenização Plano de Saúde - IPS) por ocasião do desligamento de empregados do Sesc/DF, em desacordo com os princípios da eficiência, moralidade e impessoalidade, insculpidos no art. 37 da Constituição Federal, e com a jurisprudência deste Tribunal, a exemplo dos Acórdão 933/2019-TCU-Plenário, 2.124/2011-TCU-Segunda Câmara, 3.140/2010-TCU-Primeira Câmara, 763/2010-TCU-Segunda Câmara e 1.487/2009-TCU-Segunda Câmara.
HISTÓRICO
2.	O processo foi protocolado em 24/6/2021.
3.	Por meio de despacho exarado no processo TC Processo 006.383/2019-0 (prestação de contas do Sesc/DF, exercício de 2017) , o Ministro Relator Augusto Sherman Cavalcanti determinou (peça 76 daquele processo, reproduzida por cópia à peça 1 destes autos) :
a)  a autuação de processo apartado de representação para apuração da ocorrência relativa ao pagamento de indenizações atípicas (e.g. Indenização por Tempo de Serviço - ITS e Indenização Plano de Saúde - IPS) por ocasião do desligamento de empregados do Sesc/DF, em desacordo com os princípios da eficiência, moralidade e impessoalidade, insculpidos no art. 37 da Constituição Federal, e com a jurisprudência deste Tribunal, a exemplo dos Acórdão 933/2019-TCU-Plenário, 2.124/2011-TCU-Segunda Câmara, 3.140/2010-TCU-Primeira Câmara, 763/2010-TCU-Segunda Câmara e 1.487/2009-TCU-Segunda Câmara;
b)  o sobrestamento do julgamento destes autos [TC Processo 006.383/2019-0], nos termos dos arts. 10, § 1º, e 11 da Lei 8.443/1992 c/c os arts. 157 e 201, § 1º, do Regimento Interno/TCU, até que seja proferida decisão definitiva no âmbito do processo de representação objeto da alínea "a".
4.	Em instrução inicial datada de 12/8/2021 (peça 4) , entendeu-se necessária a realização de oitiva do Sesc/DF, para que comprovasse a economicidade dos atos de desligamento de empregados realizados na vigência da Resolução Sesc/DF 1.021/2018 (e de eventuais resoluções posteriores que a tenham sucedido) , com os cálculos que demonstrassem a vantajosidade desses desligamentos para o Sesc/DF, diante da premissa do TCU de que o prêmio concedido ao funcionário poderia ser maior do que a verba a receber no caso de pedido de dispensa pelo empregado, mas menor, ou no máximo igual, ao montante que seria pago no caso de dispensa imotivada pelo empregador  (Jurisprudência do Tribunal de Contas da União, conforme as decisões dos Acórdão 933/2019-TCU-Plenário, 2.124/2011-TCU-Segunda Câmara, 3.140/2010-TCU-Primeira Câmara, 763/2010-TCU-Segunda Câmara e 1.487/2009-TCU-Segunda Câmara) .
5.	Na mesma análise de peça 4, concluiu-se pela necessidade de realização de nova diligência ao Sesc/DF, com vistas a levantar todos os elementos necessários à elucidação dessa matéria e adoção das providências cabíveis, considerando se tratar de ocorrência cujas origens remontam ao final de 2011 e efeitos financeiros que se estenderam, pelo menos, até 2019. Assim, solicitou-se:
	a)  cópia integral de todas as Resoluções dessa entidade (desde 2011) que trataram da criação ou da majoração da Indenização por Tempo de Serviço (ITS) , da Indenização Plano de Saúde (IPS) ou de indenizações semelhantes (como, por exemplo, as indenizações financeiras previstas nos artigos 3º e 4º da Resolução Sesc/DF 1.021/2018) ;
	b)  cópia integral de todos os relatórios/estudos técnicos e pareceres jurídicos que fundamentaram cada uma dessas Resoluções;
	c)  cópia integral das atas das reuniões do Conselho Regional do Sesc/DF em que foram aprovadas essas Resoluções;
	d)  relação dos integrantes do Conselho Regional do Sesc/DF que participaram de cada uma dessas reuniões, informando nome completo e CPF;
	e)  cópia integral de todas as Portarias dessa entidade que trataram da fixação do valor orçamentário destinado ao pagamento de ITS, IPS ou indenizações semelhantes em cada exercício (desde 2012) ;
	f)  planilhas (uma em formato Excel e outra em formato PDF) com a relação de todos os empregados desligados do Sesc/DF (desde 2012) que receberam ITS e/ou IPS ou indenizações semelhantes (como, por exemplo, as indenizações financeiras previstas nos artigos 3º e 4º da Resolução Sesc/DF 1.021/2018) , contendo as seguintes colunas:
	f.1)  nome do empregado;
	f.2)  data do desligamento  (Observação: todas as datas devem ser informadas no formato "dd/mm/aaaa") ;
	f.3)  valor pago a título de ITS ou indenização semelhante (como, por exemplo, a indenização prevista no art. 3º da Resolução Sesc/DF 1.021/2018) ;
	f.4)  valor pago a título de IPS ou indenização semelhante (como, por exemplo, a indenização prevista no art. 4º da Resolução Sesc/DF 1.021/2018) ;
	f.5)  data do pagamento;
	f.6)  situação do empregado à época do seu desligamento do Sesc/DF (aposentado ou não aposentado; no primeiro caso, informar também a data da aposentadoria) ;
	g)  relativamente aos empregados desligados do Sesc/DF a partir de 1/1/2018 que receberam ITS e/ou IPS ou indenizações semelhantes, apresentar  (Observação: deve ser informado o grau de confidencialidade/sigilo conferido a essa documentação no âmbito do Sesc/DF, bem como o fundamento legal dessa classificação) :
	g.1)  Portaria de demissão;
	g.2)  termos de rescisão/homologação;
	g.3)  ficha financeira que relaciona as indenizações pagas ao empregado em razão de seu desligamento.
6.	Com a concordância da Diretoria e da Secretaria (peças 5 e 6) , as propostas foram submetidas e aprovadas pelo Ministro Relator (peça 7) , com expedição dos ofícios de oitiva e diligência (peças 8 e 9) .
7.	Após solicitação e concessão de prorrogação de prazo, foi protocolada resposta datada de 5/10/2021, mediante documento não numerado (peça 18) acompanhado de extensa documentação juntada aos autos nas peças 19 a 80.
8.	As manifestações e documentos apresentados foram avaliados em nova instrução técnica datada de 3/2/2022 (peça 86) , concluindo-se pela insuficiência de informações apresentadas. Em consequência, foi proposta nova diligência para solicitação dos seguintes documentos e informações:
	i)  cópia integral das atas das reuniões do Conselho Regional do Sesc/DF em que foram aprovadas as Resoluções Sesc/DF 865/2012, 959/2015 e 1.021/2018  (reiteração do item "c" da diligência anterior) ;
	ii)  relação dos integrantes do Conselho Regional do Sesc/DF que participaram de cada uma dessas reuniões, informando nome completo e CPF  (reiteração do item "d" da diligência anterior) ;
	iii)  cópia integral das Portarias dessa entidade que trataram da fixação do valor orçamentário destinado ao pagamento de ITS, IPS ou indenizações semelhantes nos exercícios de 2012, 2013, 2014, 2015 e 2019, devendo ser expressamente informada a eventual inexistência de Portaria para qualquer desses exercícios  (reiteração do item "e" da diligência anterior) ;
	iv)  cópia do termo de rescisão/homologação do ex-empregado Salvino Vieira Baixote;
	v)  considerando que a planilha à peça 21 registra que a ex-empregada M.P.M. recebeu R$ 88.984,80 a título de IPS, mas a ficha financeira à peça 33 e o termo de rescisão/homologação à peça 67 não registram esse valor, encaminhar documentação comprobatória de tal pagamento.
9.	A diligência foi autorizada (peça 87) e expedido ofício com as solicitações (peça 88) . A resposta foi juntada ao processo em 28/3/2022 por meio documento sem número (peça 95) , acompanhado de documentação anexa (peças 96-102) .
10.	Em despacho de 13/4/2022 (peça 103) , foi deferido o acesso do Sesc/DF às peças sigilosas do processo.
EXAME TÉCNICO
11.	O presente exame técnico tem por escopo avaliar o pagamento pelo Sesc/DF de indenizações atípicas, a exemplo da Indenização por Tempo de Serviço - ITS e da Indenização Plano de Saúde - IPS, por ocasião do desligamento de empregados do Sesc/DF, cujas origens remontam ao final de 2011 e cujos efeitos financeiros se estenderam, pelo menos, até 2019.
12.	A contextualização das irregularidades foi apresentada na instrução inicial de peça 4, cujos elementos principais e respectivos argumentos, por sua clareza, merecem ser incorporados às análises tecidas em seguida.
13.	De início, registre-se que embora a Resolução Sesc/DF 1.022/2018 (peça 25, p. 25) tenha extinguido os benefícios de ITS e IPS do Plano de Cargos e Salários do Sesc/DF a partir de 13/12/2018, na mesma data entrou em vigor a Resolução Sesc/DF 1.021/2018 (peça 25, p. 19-23) , que instituiu o Programa de Demissão Estimulada (PDE) no âmbito daquela entidade, contemplando benefícios semelhantes àqueles que foram extintos. Com efeito, a referida Resolução Sesc/DF 1.021/2018, em seus arts. 3º e 4º, assim dispôs sobre os novos benefícios criados (peça 25, p. 20) :
Art. 3°. O pagamento da indenização financeira, prevista no item "a", do parágrafo primeiro, do artigo 1° desta Resolução, será efetuado observando o estabelecido no quadro a seguir:

	Efetivo Exercício na Instituição (anos/meses) 
	Valor da Indenização

	15 anos
	06 vezes a última remuneração

	De 15,1 até 19,11
	5,0% da remuneração a cada mês

	20 anos
	12 vezes a última remuneração

	De 20,1 até 29,11
	5,0% da remuneração a cada mês

	30 anos ou mais
	21 vezes a última remuneração

Parágrafo Único. Para fins de cálculo do valor da indenização utilizar-se-á a última remuneração percebida pelo funcionário antes do respectivo desligamento, acrescida das vantagens incorporadas.
Art. 4°. A indenização financeira, prevista no item "b", do parágrafo primeiro, do artigo 1° desta Resolução, a ser paga ao servidor, decorre da desobrigação da continuidade da Instituição com o pagamento do Plano de Assistência à Saúde do servidor e será de valor equivalente a 60 (sessenta) mensalidades, tomando como referência o valor da última mensalidade paga, desde que o funcionário seja beneficiário há pelo menos 05 (cinco) anos.
Parágrafo Único. Para fins de cálculo do valor da indenização considerar-se-á apenas 01 (um) único dependente direto, desde que este também esteja vinculado ao Plano pelo período mínimo estabelecido no caput deste artigo.
14.	Conforme pontuado na instrução inicial, observa-se que as indenizações referidas nos arts. 3º e 4º dessa resolução são quase idênticas, respectivamente, à Indenização por Tempo de Serviço (ITS) e à Indenização Plano de Saúde (IPS) anteriormente previstas na Resolução Sesc/DF 997/2017, vigente a partir de 30/8/2017, que havia conferido nova redação ao item 1.13 da Política de Reconhecimento e Recompensas do Plano de Cargos e Salários (PCS) daquela entidade (peça 25, p. 15-17) .
15.	Assim, de modo semelhante à sistemática anteriormente vigente, o pagamento desses benefícios extras aos empregados que se desligavam do Sesc/DF somava-se às verbas rescisórias já previstas legalmente. Nesse sentido, o art. 1º, § 1º, da Resolução Sesc/DF 1.021/2018 estabelece (grifou-se) :
§ 1º. É assegurado aos servidores desligados da Instituição, no âmbito do referido Programa, o pagamento de:
a)  Indenização financeira, de acordo com o estabelecido no artigo 3° desta Resolução;
b)  Indenização financeira referente ao Plano de Saúde, conforme definido no artigo 4° desta Resolução;
c)  Pagamento das verbas rescisórias referentes aos direitos trabalhistas previstos em lei, na forma de rescisão "sem justa causa".
16.	Tais procedimentos contrariam a jurisprudência deste Tribunal (Acórdão 933/2019-TCU-Plenário, Relator Ministro-Substituto Marcos Bemquerer; 2.124/2011-TCU-Segunda Câmara, Relator Ministro Ubiratan Aguiar; 3.140/2010-TCU-Primeira Câmara, Relator Ministro Augusto Nardes; 763/2010-TCU-Segunda Câmara, Relator Ministro Benjamin Zymler e 1.487/2009-TCU-Segunda Câmara, Relator Ministro-Substituto Augusto Sherman, entre outros) , sintetizada no seguinte enunciado da Jurisprudência Selecionada do Tribunal de Contas da União, associado ao Acórdão 933/2019-TCU-Plenário (Boletim de Jurisprudência 262/2019 - grifos acrescidos) :
A premissa para que seja constatada a economicidade de processo de incentivo à demissão voluntária (PDV) promovido por entidades do Sistema S é que o prêmio a ser concedido ao funcionário seja maior do que a verba a receber no caso de pedido de dispensa pelo empregado, mas menor, ou no máximo igual, ao montante a ser pago no caso de dispensa imotivada pelo empregador.
17.	Esse posicionamento encontra-se mais detalhadamente explicitado no voto condutor do referido acórdão, da relatoria do Ministro-Substituto Marcos Bemquerer, conforme excertos transcritos a seguir (grifos acrescidos) :
16. Durante o exercício de 2004, o Sesi/PR instituiu um Plano de Incentivo Financeiro para rescisão contratual sem justa causa aberto a todos os seus funcionários. Além de verbas rescisórias, o programa disponibilizou um prêmio composto de: i) 0,6 salários por ano trabalhado; ii) bônus por tempo de serviço na unidade; e iii) benefício adicional para funcionários associados ao plano de previdência privada PREVISC.
17. O PDV teve adesão de 79 funcionários em 2004, o que gerou dispêndio de R$ 7.137.758,00, sendo R$ 4.599.450,00 (65% do total) referentes ao prêmio financeiro e R$ 2.538.308,00 às demais verbas rescisórias, relativas aos direitos trabalhistas previstos para as demissões sem justa causa.
 (...) 
22. De forma sintética, tem-se que os responsáveis, inicialmente, foram instados em audiência, dentre outras ocorrências, por terem dado azo a Plano de Demissão Voluntária - PDV na entidade sem que este tivesse sido concebido com parâmetros objetivos e aderentes aos princípios que devem nortear toda ação da Administração Pública.
23. Como já disposto acima, refleti que, em verdade, a irregularidade, por consubstanciar-se em prejuízo ao erário, deveria ser objeto de citação dos responsáveis.
 (...) 
27. Já os Srs. [responsáveis], instados a oferecer alegações de defesa, arguíram, dentre outras questões, que eventual demissão em massa dos funcionários poderia ocasionar traumas e impactos que deveriam ser evitados pelos gestores (peça 49, p. 18) . Afirmam, ainda, que a finalidade do PDV não era reduzir despesas ou enxugar custos com pessoal, mas sim reorganizar a estrutura da entidade e que ele teria pensado de forma a propiciar benefícios tanto para a entidade quanto para o (s) empregado (s) .
28. Ponderaram, ainda, que, no médio e longo prazos, a reestruturação seria capaz de gerar vantagens de ordem financeira e operacional (peça 49, p. 15) .
29. Esta Corte, no que tange a Planos de Desligamento Voluntário praticados no Sistema S, tem acolhido pronunciamento expressamente exarado pelo Parquet especializado, no sentido de que a premissa para que seja constatada a economicidade de um processo de incentivo à demissão voluntária é que o prêmio a ser concedido ao funcionário seja maior do que a verba a receber no caso de pedido de dispensa pelo empregado, mas menor, ou no máximo igual, ao montante a ser pago no caso de dispensa imotivada pelo empregador (Acórdão 2124/2011-TCU-Segunda Câmara, Relator Ministro Ubiratan Aguiar; 3.140/2010 - Primeira Câmara, Relator Ministro Augusto Nardes; 763/2010 - Segunda Câmara, Relator Ministro Benjamin Zymler e 1.487/2009 - Segunda Câmara, Relator Ministro-Substituto Augusto Sherman) .
 (...) 
32. No caso que ora se examina, os funcionários do Sesi/PR foram beneficiados com o quantum correspondente às verbas descritas nos subitens i, ii e iii do item 16 acima, que consubstanciou o excesso em relação às verbas rescisórias devidas no montante de R$ 4,6 milhões.
33. Em situação similar à que ora se debate, tratada nos autos do TC-Processo 027.105/2016-4, que cuidou de Representação formulada pela Controladoria Geral da União no Estado de Mato Grosso (CGU/MT) a respeito de possíveis irregularidades ocorridas no Sesc/MT e no Senac/MT, concernentes a pagamentos de verbas ilegais por meio da implantação de planos de demissão incentivada, foi prolatado o Acórdão 1260/2017-TCU-Plenário, de Relatoria do Ministro-Substituto Weder de Oliveira, mediante o qual foi fixado prazo de 15 dias para que aquelas entidades anulassem as Resoluções que haviam determinado o pagamento de verbas que superavam o valor devido em caso de demissão praticada pelo empregador.
34. Como se vê, o entendimento do Tribunal, cristalizado no precedente acima descrito, foi o de que as verbas consideradas excessivas deveriam ser glosadas, pois consubstanciavam-se em pagamento ilegal, danoso ao erário, portanto.
35. É necessário ponderar que, em momento algum, este Tribunal questionou a opção discricionária dos gestores do Sesi/PR de reorganizar sua estrutura administrativa. O que está em discussão nestes autos é o custo da alternativa adotada para tal, ou seja, se se pode considerar que a alternativa adotada atendeu aos princípios norteadores da Administração Pública, em especial os princípios da eficiência, moralidade e impessoalidade. (...) 
38. Também não se pode considerar eficiente um ato que poderia ter sido praticado a um custo de R$ 4,6 milhões menor para os mantenedores do Sistema S. Os efeitos para a mencionada reestruturação pretendida teriam sido atingidos caso a entidade optasse por demitir os funcionários pagando-lhes, como seria devido, as pertinentes verbas trabalhistas rescisórias previstas em lei.
39. Não há como acolher a tese esposada de que o PDV teve por objeto evitar supostos traumas dos funcionários caso a demissão fosse adotada como solução. Os empregados do Sistema S são regidos pela CLT e, portanto, podem ser demitidos a qualquer tempo, uma vez que não estão protegidos pela estabilidade dos servidores públicos estatutários. Assim, uma possível necessidade de renovação dos quadros, em razão dos empregados não atenderem mais ao perfil técnico da entidade, prescinde de um processo de incentivo à demissão voluntária.
40. Todo aquele que se submete ao regime trabalhista de emprego - celetista - sabe, de antemão, que pode ser demitido a qualquer momento, não havendo necessidade de o empregador declinar o (s) motivo (s) que o levou à prática de tal ato. Para contrabalançar a situação do empregado, há a previsão do pagamento de uma multa rescisória de 40% do Fundo de Garantia do Tempo de Serviço.
41. Devo ressaltar, ademais, que a ausência de um estudo prévio que visasse identificar e delimitar qual o perfil e a área de atuação ou grau de especialização dos empregados que atendiam às necessidades da entidade e como tal não poderiam aderir a este tipo de programa, possibilitou que empregados aderissem ao programa e continuassem trabalhando para a entidade por vias transversas ou viessem a ser recontratados.
42. Tal falta de regramento deu ensejo, ainda, à adesão ao PDV de funcionários que estavam próximos de sua aposentação, inexistindo nos autos comprovação da economicidade da inclusão de tais empregados no incentivo à demissão levado a efeito (peça 26, pp. 5/6) . Ao revés, a inclusão de prêmio equivalente a 0,6 salários por ano trabalhado a empregado que conta com vários anos de serviço, nitidamente beneficia o funcionário, sem a correspondente contrapartida à entidade e aos mantenedores do Sistema S.
43. O fato narrado no processo indica liberalidade permissiva praticada com verba pública. Não foram apresentadas justificativas plausíveis para a concessão das verbas adicionais, que não o benefício exclusivo daqueles que aderiram ao PDV em detrimento do interesse público.
44. A entidade teria os ganhos que aduz ter tido no longo e médio prazos, porquanto de uma forma ou de outra - com ou sem o incentivo voluntário - ela teria a possibilidade de se reorganizar da forma como, efetivamente, fez.
45. Assim, a mera alegação de que o PDV trouxe os alegados ganhos não pode ser aceita, pois, como já afirmado, a reestruturação poderia ter ocorrido mediante a demissão dos funcionários, medida que teria economizado recursos públicos.
 (...) 
18.	A situação avaliada na presente representação é semelhante ao caso acima apreciado, com indícios de afronta ao princípio da eficiência, uma vez que o desligamento dos empregados do Sesc/DF poderia ser realizado mediante o pagamento das pertinentes verbas rescisórias previstas em lei para o caso de dispensa imotivada pelo empregador (rescisão "sem justa causa") , sem necessidade do pagamento adicional da Indenização por Tempo de Serviço (ITS) e da Indenização Plano de Saúde (IPS) ou das indenizações que as sucederam (arts. 3º e 4º da Resolução Sesc/DF 1.021/2018) .
19.	Destaca-se a elevada materialidade dos gastos com o pagamento desses adicionais aos empregados desligados do Sesc/DF, tendo em vista que apenas no exercício de 2017, os gastos com o pagamento de ITS e IPS totalizaram R$ 4,4 milhões, recursos que deixaram de ser aplicados nos objetivos institucionais da entidade e passaram a beneficiar, exclusivamente, os empregados contemplados com tais pagamentos.
20.	Registra-se que, além de não serem legalmente previstas, tais indenizações também não são baseadas em Acordo ou Convenção Coletiva, conforme informado pelo próprio Sesc/DF (peça 16, p. 4, do processo TC Processo 006.383/2019-0) .
Manifestações do Sesc/DF em resposta à oitiva
21.	O Sesc/DF apresentou elementos em resposta à oitiva, sobre comprovação da economicidade dos atos de desligamento de empregados realizados na vigência da Resolução Sesc/DF 1.021/2018 (e de eventuais resoluções posteriores que a tenham sucedido) , com os cálculos que demonstrassem a vantajosidade desses desligamentos para o Sesc/DF. Sobre a vantajosidade dos benefícios estabelecidos, foi encaminhada a seguinte manifestação (peça 79, p. 2-6) :
2) Do exame de vantajosidade estabelecida nas Indenizações (Tempo de Serviço; Plano de Saúde e Demissão Estimulada) atendimento do item II do Ofício n° 53429/2021 - TCU/Seproc
Inicialmente, conforme requerido no item II do Ofício n° 53429/2021 - TCU/Seproc, apresenta-se, anexa, planilha que comprova a economicidade dos desligamentos de empregados beneficiados pelas indenizações (Por Tempo de Serviço - ITS; Plano de Saúde - IPS e/ou Plano de Demissão Estimulada - PDE) .
O investimento financeiro realizado por meio dessas indenizações, seja ITS, IPS e PDE, com a projeção de salários dos empregados listados na planilha da data do desligamento até o corrente ano (2021) proporcionou à Instituição economia de aproximadamente R$ 7.828.000,00 (sete milhões oitocentos e vinte e oito mil reais) .
Nessa projeção de valores dispostos na planilha (anexa) , foram consideradas as remunerações da época e os encargos que seriam custeados pelo Sesc-AR/DF, excluídos os benefícios incorporados de cada empregado. Desse modo, verifica-se que a economicidade almejada quando da implantação dos benefícios continuados foi cumprida, pois as remunerações que antes eram elevadas foram substituídas por salários significativamente mais baixos.
Por conseguinte, em complemento às informações constantes nos autos do processo TC Processo 019.241/2021-6, proveniente do TC Processo 006.383/2019-0, a Indenização por Tempo de Serviço - ITS se assemelhava a um Plano de Demissão Voluntária, tendo sido implantado na Instituição no final de 2011, após vários anos sem uma política de incentivo de desligamentos.
O Plano de Demissão Estimulada - PDE veio para substituir o ITS/IPS e possuía também critérios objetivos para a sua concessão, mas estava condicionado à previsão orçamentária e adesão por parte do empregado/iniciativa própria, tendo sido aprovado pela Resolução AR/SESC/DF n° 1021/2018.
Conforme já amplamente demonstrado nos autos das TCs supracitadas, o objetivo precípuo da ITS/IPS foi estimular empregados aposentados ou interessados a se desligaram da Instituição. 
Embora esse e. Tribunal faça menção ao tipo de ingresso dos empregados desta Instituição que, regidos pela Consolidação das Leis do Trabalho - CLT, podem ser demitidos a qualquer tempo, cabe destacar que algumas vertentes foram consideradas ao criar e idealizar as indenizações (ITS/IPS) .
A primeira delas foi a função social da Instituição, descrita no Regimento do Sesc quando de sua criação, Decreto-lei n° 9.853 de 13 de setembro de 1946, da qual foi conferida à Confederação Nacional do Comércio - CNC, pelo Presidente da República, meios para melhorar as condições de vida da coletividade, que no caso em questão são os comerciários, representados pelos empregados do Sesc-AR/DF, conforme cita-se:
Art. 1° - Fica atribuído à Confederação Nacional do Comércio o encargo de criar o Serviço Social do Comércio (Sesc) , com a finalidade de planejar e executar, direta ou indiretamente, medidas que contribuam para o bem-estar social e a melhoria do padrão de vida dos comerciários e suas famílias, e, bem assim, para o aperfeiçoamento moral e cívico da coletividade. Grifo nosso (dos autores) 
De igual modo ocorreu anos mais tarde no Decreto n° 61.836 de 07 de dezembro de 1967, in verbis:
Art. 1° - O Serviço Social do Comércio (Sesc) , criado pela Confederação Nacional do Comércio, nos termos do Decreto-lei n° 9.853, de 13 de setembro de 1946, tem por finalidade estudar, planejar e executar medidas que contribuam para o bem-estar social e a melhoria do padrão de vida dos comerciários e suas famílias e, bem assim, para o aperfeiçoamento moral e cívico da coletividade, através de uma ação educativa que, partindo da realidade social do país, exercite os indivíduos e os grupos para adequada e solidária integração numa sociedade democrática, devendo, na execução de seus objetivos, considerar, especialmente:
a) assistência em relação aos problemas domésticos (nutrição, habitação, vestuário, saúde, educação e transporte) ;
b) defesa do salário real dos comerciários;
c) pesquisas socioeconômicas e realizações educativas e culturais, visando à valorização do homem e aos incentivos à atividade produtora. Grifo nosso (dos autores) 
Assim, tem-se que os gestores da época optaram por promover indenizações aos empregados, também comerciários, que fossem pertinentes para a manutenção da função social, natureza jurídica do Sesc-AR/DF. 
A segunda vertente foi afastar eventuais distorções que poderiam ocorrer quando dos desligamentos de empregados idosos que conquistaram a aposentadoria. A bem da verdade, a Instituição até poderia ter efetuado demissões coletivas dos empregados aposentados, mas é evidente que os reflexos advindos destes desligamentos comprometeriam a regularidade dos serviços promovidos pelo Sesc-AR/DF, o público-alvo, bem como a saúde financeira da Instituição quando dos pagamentos das rescisões de forma concomitante. 
O principal intuito da Instituição com a criação do benefício foi de interromper vínculos empregatícios com remunerações mais elevadas e passíveis de onerar a folha de pagamento e, paralelamente, promover o reconhecimento de empregados com pelo menos 10 (dez) anos de serviços prestados, como forma de retribuição pelos amplos benefícios e proveitos obtidos pelo Sesc-AR/DF oriundos das forças laborais destes colaboradores por longos períodos de relação empregatícia. 
Dessa forma, objetivou-se ampliar o nível interno de satisfatoriedade dos empregados, por meio de uma relação de trabalho humanizada do início ao fim do vínculo empregatício, evitando-se o agravamento do clima organizacional com a percepção interna de desvalorização e desprestígio ao trabalhador, passível de provocar maior instabilidade no quadro funcional ao ampliar a rotatividade de empregados.
Ademais, considerando que o público-alvo dos desligamentos almejados com o ITS/PDE possui idade mais avançada com relação aos demais empregados, buscou-se evitar eventuais interpretações de práticas discriminatórias pela Instituição, observando-se o disposto no art. 1º da Lei nº 9.029/1995: 
Art. 1º É proibida a adoção de qualquer prática discriminatória e limitativa para efeito de acesso à relação de trabalho, ou de sua manutenção, por motivo de sexo, origem, raça, cor, estado civil, situação familiar, deficiência, reabilitação profissional, idade, entre outros, ressalvadas, nesse caso, as hipóteses de proteção à criança e ao adolescente previstas no inciso XXXIII do art. 7º da Constituição Federal. Grifo nosso (dos autores) 
Ao instituir programa no qual os próprios empregados requerem seus desligamentos em caráter voluntário, atraídos por indenização pecuniária a ser somatizada às verbas rescisórias que já fariam jus em caso de dispensa imotivada, objetiva-se uma salvaguarda quanto à possibilidade de interpretação dos desligamentos sob a ótica da discriminação por idade. 
Neste contexto, o ITS e o PDE cumpriram proficuamente o objetivo pretendido de assegurar a valorização dos empregados, sobretudo os que possuem idade mais avançada ou maior tempo de serviço, ao oferecerem benefício de caráter indenizatório, limitado à previsão orçamentária para este fim, como forma de reconhecimento, retribuição e gratulação pela dedicação, empenho, força de trabalho e todas as contribuições prestadas ao Sesc-AR/DF. 
Com isso, identifica-se que o ITS/IPS foi idealizado em consonância com o descrito na Lei n° 10.741/2003, denominada de Estatuto do Idoso, da qual vale citar alguns dispositivos relacionados e que motivaram o ato institucional, in verbis: 
Art. 2º O idoso goza de todos os direitos fundamentais inerentes à pessoa humana, sem prejuízo da proteção integral de que trata esta Lei, assegurando-se lhe, por lei ou por outros meios, todas as oportunidades e facilidades, para preservação de sua saúde física e mental e seu aperfeiçoamento moral, intelectual, espiritual e social, em condições de liberdade e dignidade. 
Art. 3º É obrigação da família, da comunidade, da sociedade e do Poder Público assegurar ao idoso, com absoluta prioridade, a efetivação do direito à vida, à saúde, à alimentação, à educação, à cultura, ao esporte, ao lazer, ao trabalho, à cidadania, à liberdade, à dignidade, ao respeito e à convivência familiar e comunitária. [...] 
Art. 4º Nenhum idoso será objeto de qualquer tipo de negligência, discriminação, violência, crueldade ou opressão, e todo atentado aos seus direitos, por ação ou omissão, será punido na forma da lei. [...] 
[...] 
Art. 8º O envelhecimento é um direito personalíssimo e a sua proteção um direito social, nos termos desta Lei e da legislação vigente.
Art. 9º É obrigação do Estado, garantir à pessoa idosa a proteção à vida e à saúde, mediante efetivação de políticas sociais públicas que permitam um envelhecimento saudável e em condições de dignidade. Grifo nosso  (dos autores) 
Tanto é assim, que o Sesc-AR/DF possui programa específico destinada aos idosos, em cumprimento à sua função social e cujo intuito primaz é promover proteção à vida, à saúde, à igualdade, ao trabalho, ao lazer etc., conforme direitos e garantias estabelecidas no art. 5° da Constituição Federal.
22.	Em seguida, foram apresentadas considerações sobre a legalidade da Indenização por Tempo de Serviço (ITS) e/ou dos programas de demissão voluntária (peça 79, p. 6-8) :
3) Da legalidade da Indenização por Tempo de Serviço 
Concessa venia, o controle ora apontado não se refere à legalidade dos atos praticados e sim de gestão realizada em 2017, quando então os dirigentes da época, representados pela Direção Regional e Presidente do Conselho Regional idealizaram e criaram benefícios para incentivar a renovação do quadro de pessoal do Sesc-AR/DF. Sabe-se que o controle de gestão realizado pelo TCU examina os resultados alcançados, bem como o processo de recursos empregados para alcançar tais finalidades, contrastando-os com as metas estipuladas à luz dos Princípios da moralidade, da eficiência, da economicidade, dentre outros que norteiam os atos. 
Nota-se que os processos de benefícios continuados possuíam critérios objetivos, cujo parâmetro foi a indenização por tempo de serviço, e se assemelhavam à um Programa de Demissão Voluntária, na qual, mesmo à época, não havia qualquer óbice legal para que empregados mais antigos optassem por aderir a tal benefício. 
Por oportuno, vale dizer que diversos órgãos públicos e entidades paraestatais como o Sebrae, por exemplo, possuem planos de demissão voluntária, inclusive com previsão explícita quanto à priorização de aposentados pelo Instituto Nacional de Seguridade Social - INSS: 
PLANO DE DEMISSÃO INCENTIVADA - PDI 2019 SEBRAE/DF 
"Quem pode aderia ao Plano: 
Poderão aderir a este plano todos os empregados efetivos de carreira do Sebrae no DF, que atenderem a um dos seguintes critérios:
[...]
c) Ter vínculo empregatício com o Sebrae no DF igual ou superior a 10 (dez) anos, estando aposentado pelo órgão de previdência pública oficial. 
Ainda que a ITS/IPS não estivessem fundamentadas expressamente na CLT, sua legalidade está representada pelo Princípio da igualdade, esculpido no art. 5° da Carta Magna, que proporcionou aos ex-empregados o incentivo de sair da Instituição, mantidos os direitos rescisórios provenientes das verbas trabalhistas e sem qualquer indício de discriminação. 
Assim, repisa-se que, de acordo com os documentos já apresentados por esta Instituição para análise desse e. Tribunal, observa-se que houve o cumprimento da legalidade e que em hipótese alguma a ideia era onerar os cofres da Instituição, muito pelo contrário! 
O objetivo firmado e alcançado pelo ITS/IPS era tão somente reconhecer, valorizar o trabalho prestado por empregados (que tivessem alcançado a aposentadoria ou tivesse interessem em sair do Sesc-AR/DF e que estivessem há mais de 10 (dez) anos na Instituição) e inovar a força de trabalho com remunerações menores. 
Logo, promover o turnover de empregados antigos que já não apresentavam o mesmo vigor, seja em decorrência do tempo, seja por não quererem se desprender de benefícios institucionais, constitui mero ato de gestão, que por sua conveniência e oportunidade instituiu o ITS/IPS/PDE revestido de legalidade (art. 3° e art. 5° da CF; Decreto-Lei n° Decreto-lei n° 9.853/46; Decreto n° 61.836/67) .
23.	Por fim, os advogados representantes do Sesc/DF encaminharam alegações sobre a responsabilização de conselheiros regionais da entidade, com o seguinte teor (peça 79, p. 8-10) :
4) Da retificação da Responsabilização dos Conselheiros do Sesc-AR/DF instituída nos TCs 
Observa-se que no TC 006.383/2019 que originou o TC 019.241/201-6 consta o rol de Conselheiros integrantes do Conselho Regional do Sesc/DF como responsáveis. No entanto, com a devida venia, tal informação carece de retificação. 
De acordo com o Regimento do Sesc, Decreto n° 61.836/67, o Presidente da Federação do Comércio Estatual e demais representantes listados no art. 22 do referido regulamento, integram o Conselho Regional, órgão deliberativo, mas que segundo o art. 25, sua competência está adstrita a aprovar e referendar os atos do Presidente, in verbis: 
Art. 25 - Ao Conselho Regional (CR) compete:
[...]
l) aprovar o quadro de pessoal da AR, com os respectivos padrões salariais, fixando as carreiras e os cargos isolados;
m) referendar os atos do Presidente do CR praticados sob essa condição;
Isso implica dizer que as deliberações efetuadas pelo Conselho Regional são realizadas por meio de informações trazidas pelo Presidente do Conselho Regional, pois é o competente por presidir as reuniões e apresentar os assuntos a serem deliberados, conforme dispõe o art. 28, inciso II do Regulamento Sesc: 
Art. 28 - Além das atribuições, explícita ou implicitamente, cometidas neste Regulamento, compete: II - Ao Presidente do CR: 
a) superintender a AR do Sesc;
[...] 
d) convocar o CR e presidir suas reuniões;
[...] 
f) submeter à deliberação do CR, além da estrutura dos serviços, o Quadro de Pessoal da AR, com os respectivos padrões salariais, fixando as carreiras e os cargos isolados; 
Grifo nosso (dos autores) 
Além disso, cabe destacar que as informações levadas à deliberação do Conselho e conduzidas pelo Presidente são acompanhadas de relatórios e documentos que subsidiam a votação, o que corrobora para sua aprovação, sendo seu dever zelar pela fidedigna comunicação dos assuntos que submetem ao Conselho. 
Por essa razão, não se pode atribuir responsabilidade aos Conselheiros que sequer são encarregados pela gestão direta da Entidade. Nessa perspectiva, o Conselho Regional não tem interferência direta nos atos de gestão do Sesc-AR/DF, mas tão somente decide, em colegiado, com base nos subsídios técnicos e jurídicos trazidos pela Presidência do Conselho e submetidas à sua aprovação. 
No que concerne às atribuições dos membros do Conselho Regional, pode-se apreciar por analogia as responsabilidades dos órgãos de consulta do Presidente da República na Constituição Federal: o Conselho da República e o Conselho da Defesa Nacional, previstos nos artigos 89 e 91 da Magna Carta. 
Por consistirem em órgãos de consulta, cuja competência, organização e funcionamento são regidos pelas Leis nº 8.041/1990 e 8.183/1991, respectivamente, as deliberações encaminhadas podem ser acatadas ou não pelo Presidente da República. 
Dessa forma, semelhantemente, os atos de gestão, que por ora estão relacionados à ITS/IPS/PDE, são integralmente de responsabilidade do Presidente do Conselho e do Diretor Regional do Sesc-AR/DF, nas hipóteses de delegação, não extensível aos Conselheiros, conforme se extraí do art. 51 do Regulamento do Sesc. 
Assim, por todo o exposto e com fulcro no art. 250 do RITCU e Regulamento do Sesc, entende-se por necessário efetuar a retificação do rol dos responsáveis previstos na prestação de contas anuais de 2017, uma vez que é competência direta do Presidente do Conselho e do Diretor Regional gerir a Administração Regional do Sesc no Distrito Federal, pessoas responsáveis pelas informações prestadas aos Conselheiros acerca da vantajosidade das referidas indenizações (ITS/IPS/PDE) .
Análise
24.	Os gestores destacam trechos do regimento do Sesc que indicam como finalidade da instituição a contribuição para o bem-estar social e a melhoria do padrão de vida dos comerciários e suas famílias como justificativa para defender os expressivos pagamentos de benefícios sob alegação de que houve opção "por promover indenizações aos empregados, também comerciários, que fossem pertinentes para a manutenção da função social, natureza jurídica do Sesc-AR/DF".
25.	Não há como acatar tais justificativas. Os benefícios dos programas de incentivos para desligamento de funcionários do Sesc/DF estabelecem valores exorbitantes, que extrapolam limites jurisprudenciais estabelecidos nas avaliações do Tribunal em casos similares. Os montantes dos valores praticados e a ausência de critérios para estabelecer limites monetários e de áreas ou funções que seriam imprescindíveis à continuidade dos serviços prestados e ao regular funcionamento da instituição são características que tornam o programa contrário a princípios administrativos básicos como razoabilidade, moralidade e economicidade.
26.	O TCU tem observado como parâmetro, nos Planos de Desligamento Voluntário praticados no Sistema S, que o prêmio a ser concedido ao funcionário seja maior do que a verba a receber no caso de pedido de dispensa pelo empregado, mas menor, ou no máximo igual, ao montante a ser pago no caso de dispensa imotivada pelo empregador. Os benefícios estabelecidos exorbitam em números expressivos aos contornos considerados pelo Tribunal sobre a matéria.
27.	Ademais, deve ser considerado como agravante o fato de que parte dos funcionários que conceberam o programa excessivamente benevolente tenham dele se utilizado para auferir alguns dos maiores valores individuais pagos. No Acórdão 933/2019-TCU-Plenário, situação semelhante foi assim avaliada pelo Ministro Relator Marcos Bemquerer Costa em seu voto:
... o ato acima descrito vai de encontro ao princípio da moralidade, dado que o gestor, sabendo que iria participar do plano que ajudou a elaborar, teria todos os incentivos possíveis para superdimensionar os benefícios de que desfrutaria, em uma clara situação apontada pela teoria econômica como efeito moral hazard, ou simplesmente risco moral, situação em que uma parte, beneficiada por possuir informações privilegiadas (assimetria de informações) , modifica seu comportamento assumindo riscos que não assumiria se não fosse detentora daqueles dados.
28.	Da mesma forma, não há como acatar tese no sentido de que o programa se prestaria a "ampliar o nível interno de satisfatoriedade dos empregados, por meio de uma relação de trabalho humanizada do início ao fim do vínculo empregatício, evitando-se o agravamento do clima organizacional com a percepção interna de desvalorização e desprestígio ao trabalhador, passível de provocar maior instabilidade no quadro funcional ao ampliar a rotatividade de empregados".
29.	O mesmo voto do Acórdão 933/2019 assim avaliou questão semelhante:
39. (....) Os empregados do Sistema S são regidos pela CLT e, portanto, podem ser demitidos a qualquer tempo, uma vez que não estão protegidos pela estabilidade dos servidores públicos estatutários. Assim, uma possível necessidade de renovação dos quadros, em razão dos empregados não atenderem mais ao perfil técnico da entidade, prescinde de um processo de incentivo à demissão voluntária.
40. Todo aquele que se submete ao regime trabalhista de emprego - celetista - sabe, de antemão, que pode ser demitido a qualquer momento, não havendo necessidade de o empregador declinar o (s) motivo (s) que o levou à prática de tal ato. Para contrabalançar a situação do empregado, há a previsão do pagamento de uma multa rescisória de 40% do Fundo de Garantia do Tempo de Serviço.
30.	O entendimento foi estabelecido em processo de entidade do Sistema S, restando clara a indicação de que os funcionários são regidos pela legislação celetista, podendo ser demitidos a qualquer tempo. Não se verificam, da argumentação e da documentação apresentadas, elementos suficientes a acolher a solução adotada mediante instituição de programas de demissão incentivada por parte do Sesc/DF.
31.	Os gestores alegam ainda que o PDV poderia ser justificado por direitos e garantias estabelecidas no art. 5° da Constituição Federal e na Lei 10.741/2003 (Estatuto dos Idosos) , cujos dispositivos consistiriam em "salvaguarda quanto à possibilidade de interpretação dos desligamentos sob a ótica da discriminação por idade" e que o Sesc/DF, portanto, teria estabelecido "programa específico destinada aos idosos, em cumprimento à sua função social e cujo intuito primaz é promover proteção à vida, à saúde, à igualdade, ao trabalho, ao lazer etc.".
32.	A alegação não encontra amparo em fundamentos legais ou legítimos e destoam de bases interpretativas razoáveis que pudessem ser evocadas para justificar os pagamentos realizados. Criar benefícios excessivamente generosos que possam ser aprovados e pagos a funcionários mais velhos não pode ser enquadrado na necessária proteção que deve ser dispensada às pessoas idosas, nos moldes da legislação destacada.
33.	Os benefícios (ITS e IPS) e o PDV criados pelo Sesc/DF não tiveram apenas idosos como seu público-alvo, e ainda que assim o fosse, os mecanismos de previdência pública e privada estão disponíveis a todos os cidadãos com essa finalidade. Além disso, ressalte-se o fato de que o Sesc/DF tem natureza de serviço social autônomo, custeado com recursos coercitivamente arrecadados de entidades a ele filiadas, o que revela o caráter público das contribuições que financiam a instituição. Ou seja, não são empresas com liberdade para criação de despesas destinadas a beneficiar funcionários com programas desproporcionais e desarrazoados. Ao contrário, devem obrigatoriamente observância a princípios públicos administrativos, tais como moralidade, impessoalidade e economicidade, os quais ficaram ao largo das decisões adotadas no caso dos benefícios praticados.
34.	Portanto, os elementos apresentados pelos gestores do Sesc/DF não afastam as irregularidades apontadas no que se refere às questões de legalidade, legitimidade e vantajosidade dos benefícios ora fiscalizados.
35.	Por fim, cabe analisar o pedido de retificação do elenco de responsáveis a serem considerados para apuração das irregularidades e eventual imputação de débito.
36.	Os advogados do Sesc/DF defendem que os atos de gestão questionados (relacionados a ITS/IPS/PDE) são integralmente de responsabilidade do Presidente do Conselho e do Diretor Regional e que os conselheiros não são encarregados da gestão direta da Entidade, que o Conselho Regional não tem interferência direta nos atos de gestão do Sesc/DF, e que esse Conselho somente decide, em colegiado, com base nos subsídios técnicos e jurídicos trazidos pela Presidência e submetidas à sua aprovação.
37.	Sobre esse ponto, salvo melhor juízo, entende-se que assiste razão aos gestores em suas alegações. Os elementos trazidos nas manifestações revelam que as deliberações efetuadas pelo Conselho Regional são realizadas a partir de informações trazidas pelo Presidente do Conselho Regional, agente competente para presidir as reuniões e apresentar os assuntos a serem deliberados.
38.	Os benefícios foram concebidos no âmbito das áreas técnicas do Sesc/DF, verificando-se a responsabilidade direta do Presidente do Conselho e do Diretor Regional por sua elaboração, produção de efeitos e efetivação dos pagamentos. Ademais, há precedente jurisprudencial que ampara essa configuração de responsabilização, inclusive o próprio Acórdão 933/2019-TCU-Plenário, cujos fundamentos foram por diversas vezes aplicados ao caso sob análise. Dessa maneira, as propostas serão encaminhadas considerando-se esse entendimento, sem inclusão dos conselheiros participantes das reuniões de aprovação dos benefícios.
39.	Cumpre indicar que a peça 21 contém relação dos beneficiários dos incentivos, com os valores percebidos em cada modalidade (ITS/IPS/PDE) . Esses valores serão utilizados para quantificação dos montantes a serem qualificados como débito, conforme adiante oportunamente detalhado.
Documentação do Sesc/DF encaminhada em resposta às diligências
40.	Por meio do expediente sem número juntado na peça 18, foram encaminhados vários normativos, relatórios, pareceres, termos de rescisão, planilhas, entre outros documentos, solicitados em sede de diligência. Os documentos encaminhados foram juntados aos autos nas peças 19-76. Em seguida, a análise técnica sobre a documentação apresentada identificou não terem sido atendidos todos os itens solicitados, sendo reiterada a solicitação de pontos pendentes de atendimento, os quais foram objeto de encaminhamento por meio de nova manifestação do Sesc/DF (peça 95) , com documentos adicionais juntados mediante peças 96-102.
41.	O Presidente do Conselho Regional do Sesc/DF, Sr. Adelmir Araújo Santana, CPF XXX.615.821-XX, assina a maior parte dos documentos como representante da unidade, conforme se observa das peças juntadas aos autos em resposta à diligência. Como exemplo, pode-se citar portarias que tratam de matérias relacionadas à Indenização por Tempo de Serviço (ITS) , nas peças 20 e 22-24. Assina também as resoluções com alterações nos planos de cargos e salários que possibilitaram a inclusão, majoração e consequentes pagamentos dos benefícios (peça 25) .
42.	Os dados financeiros dos pagamentos dos benefícios encontram-se em diversos documentos apresentados e juntados aos autos. As peças 27 a 51 contêm fichas financeiras com detalhamento de todas as verbas pagas aos empregados contemplados com os benefícios (ITS, IPS ou PDE) . Por sua vez, nas peças 53 a 76 encontram-se os termos de rescisão e de homologação dos contratos de trabalho desses beneficiários. Foi elaborada e disponibilizada ainda planilha com resumo desses pagamentos de benefícios ora questionados, com data de desligamento e pagamento, individualizada por beneficiário (peça 21) .
43.	Na peça 102, constam as diversas atas de reunião do Conselho Regional do Sesc/DF que aprovaram alterações nos planos de cargos e salários e, portanto, possibilitaram a concretização dos pagamentos. Todas as reuniões foram presididas e assinadas pelo Sr. Adelmir Araújo Santana, contando ainda com a participação e assinatura do Diretor Regional, Sr. José Roberto Sfair Macedo, conforme segue:
44.	O conjunto da documentação constante dos autos é suficiente para identificar os pagamentos realizados a cada beneficiário, por tipo de rubrica, presentes também as datas dos desligamentos e pagamentos.
45.	Pela similaridade constatada com os casos apurados no presente processo, os fundamentos adotados nos precedentes do Acórdão 1260/2017-TCU-Plenário e Acórdão 933/2019-TCU-Plenário serão adotados para avaliação do presente caso. Assim, com base nas análises já procedidas no item precedente relativo às respostas da oitiva, em conjunto com todos os documentos e informações constantes dos autos, é possível tecer as seguintes considerações:
	- O Sesc/DF tem natureza de serviço social autônomo, custeado com recursos coercitivamente arrecadados de entidades a ele filiadas, o que revela o caráter público das contribuições que financiam a instituição, razão pela qual não são empresas com liberdade para criação de despesas destinadas a beneficiar funcionários com programas desproporcionais e desarrazoados. Ao contrário, devem obrigatoriamente observância a princípios públicos administrativos, tais como moralidade, impessoalidade e economicidade, os quais ficaram ao largo das decisões adotadas no caso dos benefícios praticados.
	- O TCU tem observado como parâmetro, nos programas de demissão voluntária praticados em instituições do chamado Sistema S, que o prêmio a ser concedido ao funcionário seja maior do que a verba a receber no caso de pedido de dispensa pelo empregado, mas menor, ou no máximo igual, ao montante a ser pago no caso de dispensa imotivada pelo empregador. No caso ora analisado, os benefícios estabelecidos exorbitam em números expressivos aos contornos considerados pelo Tribunal sobre a matéria.
	- Parâmetros delineados na apreciação do Acórdão 1260/2017-TCU-Plenário indicam que os planos de demissão voluntária ou incentivada devem atender a critérios adesão e a natureza e limites máximos das indenizações a serem concedidas que não foram observados no presente caso. Conforme a mencionada jurisprudência, que abordou entidades do Sistema Comércio (Sesc/MT e Senac/MT) , em tais processos devem estar presentes os seguintes instrumentos:
a.	estudos de viabilidade técnica e financeira que justifiquem e demonstrem de forma detalhada e objetiva, no mínimo, os seguintes pontos:
b.	parecer jurídico acerca da regularidade e viabilidade jurídica de todos critérios e benefícios previstos no plano, em observância à legislação aplicável e à jurisprudência pertinente.
	- Verificou-se que funcionários que conceberam o programa excessivamente benevolente dele se utilizaram para auferir alguns dos maiores valores individuais pagos, com destaque para o Sr. José Roberto Sfair Macedo, CPF XXX.802.881-XX, à época Diretor Regional do Sesc/DF, que percebeu a quantia de R$ 539.840,52 entre verbas do Plano de Demissão Estimulada (PDE) e de Indenização de Plano de Saúde (IPS) . Trazendo mais uma vez elementos da jurisprudência do Acórdão 1260/2017-TCU-Plenário, registre-se que atos dessa natureza vão de encontro ao princípio da moralidade, dado que o gestor, sabendo que iria participar do plano que ajudou a elaborar, teria todos os incentivos possíveis para superdimensionar os benefícios de que desfrutaria, em uma clara situação apontada pela teoria econômica como efeito moral hazard, ou simplesmente risco moral, situação em que uma parte, beneficiada por possuir informações privilegiadas (assimetria de informações) , modifica seu comportamento assumindo riscos que não assumiria se não fosse detentora daqueles dados.
46.	Diante da situação exposta, conclui-se pela irregularidade dos benefícios instituídos a título de Indenização por Tempo de Serviço (ITS) , Indenização Plano de Saúde (IPS) e Programa de Demissão Estimulada (PDE) , os quais se revelaram desproporcionais e desarrazoados, em dissonância com os princípios públicos administrativos da razoabilidade, moralidade, impessoalidade e economicidade. Por conseguinte, mostra-se cabível ao caso proposta de conversão dos presentes autos de representação em tomada de contas especial, para quantificação do dano e qualificação dos responsáveis e suas condutas, com vistas à citação para que ofereçam alegações de defesa aos atos praticados, oportunidade para que sejam plenamente satisfeitos os direitos à ampla defesa e contraditório por parte dos agentes causadores dos danos.
Responsabilização
46.1.	Irregularidade: Instituição de benefício denominado Indenização por Tempo de Serviço (ITS) , em afronta aos princípios administrativos da legalidade, moralidade e economicidade, com inobservância da jurisprudência do Tribunal de Contas sobre a matéria (em especial: Acórdão 933/2019-TCU-Plenário, Relator Ministro Marcos Bemquerer; Acórdão 1260/2017-TCU-Plenário, Relator Ministro Weder de Oliveira; Acórdão 2124/2011-TCU-Segunda Câmara, Relator Ministro Ubiratan Aguiar; 3.140/2010 - Primeira Câmara, Relator Ministro Augusto Nardes; 763/2010 - Segunda Câmara, Relator Ministro Benjamin Zymler e 1.487/2009 - Segunda Câmara, Relator Ministro-Substituto Augusto Sherman) .
	a) composição e valor do débito: no período de 13/2/2012 a 26/3/2018, foram beneficiados 97 funcionários, cujos recebimentos totais de verbas a título do mencionado ITS importaram a quantia de R$ 6.562.554,66 (detalhamento dos beneficiários na peça 21) .
	b) responsáveis: Sr. Adelmir Araújo Santana, CPF XXX.615.821-XX, Presidente do Conselho Regional do Sesc/DF e Sr. José Roberto Sfair Macedo, CPF XXX.802.881-XX, Diretor Regional do Sesc/DF.
	c) condutas: na qualidade de Presidente do Conselho Regional, o Sr. Adelmir Araújo Santana presidiu e conduziu todas as reuniões do Conselho que aprovaram as alterações nos planos de cargos e salários e a vigência dos benefícios irregulares - Indenização por Tempo de Serviço (ITS) , Indenização Plano de Saúde (IPS) e Programa de Demissão Estimulada (PDE) -, os quais passaram por sucessivas majorações ao longo do tempo, programas que se revelaram desproporcionais e desarrazoados, em inobservância aos princípios públicos administrativos da razoabilidade, moralidade, impessoalidade e economicidade. O Sr. Adelmir Santana assinou também as diversas portarias e resoluções que estabeleceram os benefícios, instituíram mudanças nos planos de cargos e salários e alocaram recursos para pagamento dos benefícios irregulares (a exemplo das peças 20, 22-25) . Por sua vez, o Sr. José Roberto Sfair Macedo, na qualidade de dirigente do Sesc/DF, proporcionou a elaboração e instituição dos benefícios irregulares, uma vez que tinha sob sua gestão as áreas técnicas e administrativas responsáveis pela criação, implementação e pagamento dos valores de indenização, com o agravante de ter sido beneficiado com expressivos pagamentos oriundos dos programas por ele viabilizados.
	d) nexo de causalidade: a assinatura nas portarias e resoluções pelo Presidente do Conselho Regional possibilitaram a criação e entrada em vigor dos benefícios irregulares. Também foi o Presidente do Conselho que presidiu as reuniões que aprovaram a implementação dos benefícios e seus pagamentos. Quanto ao Diretor Regional, na qualidade de dirigente do Sesc/DF, comandava as unidades técnicas responsáveis pela criação, vigência e pagamentos desses benefícios, sendo ao final beneficiado com substancial pagamento por um desses programas.
	e) culpabilidade: não é possível afirmar que houve boa-fé dos responsáveis. É razoável afirmar que era possível aos gestores responsabilizados terem consciência da ilicitude dos atos que praticaram, tendo em vista os elevados montantes despendidos para pagamento das indenizações estabelecidas e os precedentes existentes do Tribunal, inclusive sobre casos de entidades do Sistema Comércio, que consideraram irregulares atos de instituição de benefícios exorbitantes a título de programas de demissão voluntária (ou similares) . Sob tais circunstâncias, é razoável afirmar que era exigível conduta diversa daquela adotada pelos responsáveis, com o agravante, no caso do Diretor Regional, do fato de ter se beneficiado do programa com um dos maiores pagamentos realizados por ocasião de seu pedido de desligamento. Conclui-se que a conduta dos responsáveis é culpável, ou seja, reprovável, há ainda a obrigação de reparar o dano. Portanto devem os responsáveis serem citados a fim de avaliar se merecem ser condenados em débito e/ou apenado com a aplicação de multa.
46.2.	Irregularidade: Instituição de benefício denominado Indenização Plano de Saúde (IPS) , em afronta aos princípios administrativos da legalidade, moralidade e economicidade, com inobservância da jurisprudência do Tribunal de Contas sobre a matéria (em especial: Acórdão 933/2019-TCU-Plenário, Relator Ministro Marcos Bemquerer; Acórdão 1260/2017-TCU-Plenário, Relator Ministro Weder de Oliveira; Acórdão 2124/2011-TCU-Segunda Câmara, Relator Ministro Ubiratan Aguiar; 3.140/2010 - Primeira Câmara, Relator Ministro Augusto Nardes; 763/2010 - Segunda Câmara, Relator Ministro Benjamin Zymler e 1.487/2009 - Segunda Câmara, Relator Ministro-Substituto Augusto Sherman) .
	a) composição e valor do débito: no período de 13/2/2012 a 26/3/2018, foram beneficiados 73 funcionários, cujos recebimentos totais de verbas a título do mencionado IPS importaram a quantia de R$ 3.975.179,40 (detalhamento dos beneficiários na peça 21) .
	b) responsáveis: Sr. Adelmir Araújo Santana, CPF XXX.615.821-XX, Presidente do Conselho Regional do Sesc/DF e Sr. José Roberto Sfair Macedo, CPF XXX.802.881-XX, Diretor Regional do Sesc/DF.
	c) condutas: na qualidade de Presidente do Conselho Regional, o Sr. Adelmir Araújo Santana presidiu e conduziu todas as reuniões do Conselho que aprovaram as alterações nos planos de cargos e salários e a vigência dos benefícios irregulares - Indenização por Tempo de Serviço (ITS) , Indenização Plano de Saúde (IPS) e Programa de Demissão Estimulada (PDE) -, os quais passaram por sucessivas majorações ao longo do tempo, programas que se revelaram desproporcionais e desarrazoados, em inobservância aos princípios públicos administrativos da razoabilidade, moralidade, impessoalidade e economicidade. O Sr. Adelmir Santana assinou também as diversas portarias e resoluções que estabeleceram os benefícios, instituíram mudanças nos planos de cargos e salários e alocaram recursos para pagamento dos benefícios irregulares (a exemplo das peças 20, 22-25) . Por sua vez, o Sr. José Roberto Sfair Macedo, na qualidade de dirigente do Sesc/DF, proporcionou a elaboração e instituição dos benefícios irregulares, uma vez que tinha sob sua gestão as áreas técnicas e administrativas responsáveis pela criação, implementação e pagamento dos valores de indenização, com o agravante de ter sido beneficiado com expressivos pagamentos oriundos dos programas por ele viabilizados.
	d) nexo de causalidade: a assinatura nas portarias e resoluções pelo Presidente do Conselho Regional possibilitaram a criação e entrada em vigor dos benefícios irregulares. Também foi o Presidente do Conselho que presidiu as reuniões que aprovaram a implementação dos benefícios e seus pagamentos. Quanto ao Diretor Regional, na qualidade de dirigente do Sesc/DF, comandava as unidades técnicas responsáveis pela criação, vigência e pagamentos desses benefícios, sendo ao final beneficiado com substancial pagamento por um desses programas.
	e) culpabilidade: não é possível afirmar que houve boa-fé dos responsáveis. É razoável afirmar que era possível aos gestores responsabilizados terem consciência da ilicitude dos atos que praticaram, tendo em vista os elevados montantes despendidos para pagamento das indenizações estabelecidas e os precedentes existentes do Tribunal, inclusive sobre casos de entidades do Sistema Comércio, que consideraram irregulares atos de instituição de benefícios exorbitantes a título de programas de demissão voluntária (ou similares) . Sob tais circunstâncias, é razoável afirmar que era exigível conduta diversa daquela adotada pelos responsáveis, com o agravante, no caso do Diretor Regional, do fato de ter se beneficiado do programa com um dos maiores pagamentos realizados por ocasião de seu pedido de desligamento. Conclui-se que a conduta dos responsáveis é culpável, ou seja, reprovável, há ainda a obrigação de reparar o dano. Portanto devem os responsáveis serem citados a fim de avaliar se merecem ser condenados em débito e/ou apenado com a aplicação de multa.
46.3.	Irregularidade: Instituição de Programa de Demissão Estimulada (PDE) , em afronta aos princípios administrativos da razoabilidade, legalidade, impessoalidade, moralidade e economicidade, com inobservância da jurisprudência do Tribunal de Contas sobre a matéria (em especial: Acórdão 933/2019-TCU-Plenário, Relator Ministro Marcos Bemquerer; Acórdão 1260/2017-TCU-Plenário, Relator Ministro Weder de Oliveira; Acórdão 2124/2011-TCU-Segunda Câmara, Relator Ministro Ubiratan Aguiar; Acórdão 3140/2010-TCU-Primeira Câmara, Relator Ministro Augusto Nardes; Acórdão 763/2010-TCU-Segunda Câmara, Relator Ministro Benjamin Zymler e Acórdão 1487/2009-TCU-Segunda Câmara, Relator Ministro-Substituto Augusto Sherman) .
	a) composição e valor do débito: no período de 13/2/2012 a 26/3/2018, foram beneficiados 17 funcionários, cujos recebimentos totais de verbas a título do mencionado PDE importaram a quantia de R$ 3.468.067,47 (detalhamento dos beneficiários na peça 21) .
	b) responsáveis: Sr. Adelmir Araújo Santana, CPF XXX.615.821-XX, Presidente do Conselho Regional do Sesc/DF e Sr. José Roberto Sfair Macedo, CPF XXX.802.881-XX, Diretor Regional do Sesc/DF.
	c) condutas: na qualidade de Presidente do Conselho Regional, o Sr. Adelmir Araújo Santana presidiu e conduziu todas as reuniões do Conselho que aprovaram as alterações nos planos de cargos e salários e a vigência dos benefícios irregulares - Indenização por Tempo de Serviço (ITS) , Indenização Plano de Saúde (IPS) e Programa de Demissão Estimulada (PDE) -, os quais passaram por sucessivas majorações ao longo do tempo, programas que se revelaram desproporcionais e desarrazoados, em inobservância aos princípios públicos administrativos da razoabilidade, moralidade, impessoalidade e economicidade. O Sr. Adelmir Santana assinou também as diversas portarias e resoluções que estabeleceram os benefícios, instituíram mudanças nos planos de cargos e salários e alocaram recursos para pagamento dos benefícios irregulares (a exemplo das peças 20, 22-25) . Por sua vez, o Sr. José Roberto Sfair Macedo, na qualidade de dirigente do Sesc/DF, proporcionou a elaboração e instituição dos benefícios irregulares, uma vez que tinha sob sua gestão as áreas técnicas e administrativas responsáveis pela criação, implementação e pagamento dos valores de indenização, com o agravante de ter sido beneficiado com expressivos pagamentos oriundos dos programas por ele viabilizados.
	d) nexo de causalidade: a assinatura nas portarias e resoluções pelo Presidente do Conselho Regional possibilitaram a criação e entrada em vigor dos benefícios irregulares. Também foi o Presidente do Conselho que presidiu as reuniões que aprovaram a implementação dos benefícios e seus pagamentos. Quanto ao Diretor Regional, na qualidade de dirigente do Sesc/DF, comandava as unidades técnicas responsáveis pela criação, vigência e pagamentos desses benefícios, sendo ao final beneficiado com substancial pagamento por um desses programas.
	e) culpabilidade: não é possível afirmar que houve boa-fé dos responsáveis. É razoável afirmar que era possível aos gestores responsabilizados terem consciência da ilicitude dos atos que praticaram, tendo em vista os elevados montantes despendidos para pagamento das indenizações estabelecidas e os precedentes existentes do Tribunal, inclusive sobre casos de entidades do Sistema Comércio, que consideraram irregulares atos de instituição de benefícios exorbitantes a título de programas de demissão voluntária (ou similares) . Sob tais circunstâncias, é razoável afirmar que era exigível conduta diversa daquela adotada pelos responsáveis, com o agravante, no caso do Diretor Regional, do fato de ter se beneficiado do programa com um dos maiores pagamentos realizados por ocasião de seu pedido de desligamento. Conclui-se que a conduta dos responsáveis é culpável, ou seja, reprovável, há ainda a obrigação de reparar o dano. Portanto devem os responsáveis serem citados a fim de avaliar se merecem ser condenados em débito e/ou apenado com a aplicação de multa.
CONCLUSÃO
47.	O exame das ocorrências descritas na seção "Exame Técnico" permitiu constatar que os programas instituídos pelo Sesc/DF, a título de Indenização por Tempo de Serviço (ITS) , Indenização de Plano de Saúde (IPS) e Plano de Demissão Estimulada (PDE) revelaram-se desproporcionais e desarrazoados, em inobservância aos princípios públicos administrativos da razoabilidade, moralidade, impessoalidade e economicidade, cujos parâmetros foram estabelecidos de modo contrário à jurisprudência do TCU sobre a matéria.
48.	Dessa forma, será encaminhada proposta de conversão dos presentes autos de representação em tomada de contas especial, para quantificação dos danos e qualificação dos responsáveis e suas condutas, com vistas à citação para que ofereçam alegações de defesa aos atos praticados, oportunidade para que sejam plenamente satisfeitos os direitos à ampla defesa e contraditório por parte dos agentes causadores dos danos.
PROPOSTA DE ENCAMINHAMENTO
49.	Ante o exposto, submetem-se os autos à consideração superior, com vistas à remessa ao Ministro Relator, dispensada a realização de juízo de admissibilidade em razão de a autuação da representação ter sido determinada pelo Ministro Relator, conforme entendimento exposto em despacho (peça 7) , com as seguintes propostas:
	a) determinar, nos termos do art. 47 da Lei 8.443/1992, a conversão do presente processo em tomada de contas especial, autorizando, desde logo, a (s) citação (ões) proposta (s) no item 46 (subitens 46.1 a 46.3) , em face das seguintes ocorrências:
	a.1)  Irregularidade  (item 46.1 desta instrução) : Instituição de benefício denominado Indenização por Tempo de Serviço (ITS) , em afronta aos princípios administrativos da legalidade, moralidade e economicidade, com inobservância da jurisprudência do Tribunal de Contas sobre a matéria (em especial: Acórdão 933/2019-TCU-Plenário, Relator Ministro Marcos Bemquerer; Acórdão 1260/2017-TCU-Plenário, Relator Ministro Weder de Oliveira; Acórdão 2124/2011-TCU-Segunda Câmara, Relator Ministro Ubiratan Aguiar; 3.140/2010-Primeira Câmara, Relator Ministro Augusto Nardes; 763/2010-Segunda Câmara, Relator Ministro Benjamin Zymler e 1.487/2009-Segunda Câmara, Relator Ministro-Substituto Augusto Sherman) .
- Responsáveis: Sr. Adelmir Araújo Santana, CPF XXX.615.821-XX, Presidente do Conselho Regional do Sesc/DF e Sr. José Roberto Sfair Macedo, CPF XXX.802.881-XX, Diretor Regional do Sesc/DF.
	VALOR ORIGINAL (R$) 
	DATA DA OCORRÊNCIA

	 10.528,32 
	14/02/2012

	 6.268,09 
	19/07/2012

	 24.853,52 
	28/09/2012

	 16.406,81 
	28/09/2012

	 9.881,66 
	04/10/2012

	 101.081,33 
	30/10/2012

	 19.974,24 
	14/11/2012

	 25.850,16 
	19/12/2012

	 7.463,56 
	11/01/2013

	 33.991,65 
	08/01/2013

	 13.000,32 
	31/01/2013

	 13.044,22 
	13/03/2013

	 16.666,14 
	13/03/2013

	 4.726,99 
	20/03/2013

	 10.394,83 
	20/03/2013

	 11.109,97 
	20/03/2013

	 7.893,32 
	18/04/2013

	 9.528,06 
	19/04/2013

	 6.238,62 
	29/05/2013

	 32.316,24 
	21/06/2013

	 12.161,30 
	10/07/2013

	 11.902,47 
	31/07/2013

	 17.039,95 
	01/08/2013

	 25.053,28 
	23/09/2013

	 72.384,24 
	04/11/2013

	 6.409,14 
	04/12/2013

	 5.691,97 
	13/12/2013

	 42.648,17 
	18/12/2013

	 26.500,74 
	10/01/2014

	 8.456,96 
	14/02/2014

	 12.506,34 
	21/02/2014

	 39.337,27 
	07/05/2014

	 84.990,99 
	30/05/2014

	 19.363,63 
	09/07/2014

	 12.261,42 
	09/07/2014

	 6.047,32 
	31/07/2014

	 29.975,38 
	06/08/2014

	 15.416,67 
	30/10/2014

	 39.548,92 
	03/12/2014

	 17.265,07 
	19/12/2014

	 38.001,86 
	13/11/2015

	 67.262,40 
	13/11/2015

	 8.406,36 
	13/11/2015

	 28.286,64 
	13/11/2015

	 62.143,20 
	13/11/2015

	 32.149,77 
	13/11/2015

	 172.578,60 
	18/12/2015

	 30.035,55 
	18/12/2015

	 132.653,44 
	18/12/2015

	 37.218,78 
	18/12/2015

	 81.543,95 
	18/12/2015

	 5.870,01 
	18/12/2015

	 49.558,45 
	18/12/2015

	 46.866,60 
	18/12/2015

	 69.902,40 
	18/12/2015

	 17.537,97 
	18/12/2015

	 40.597,20 
	18/12/2015

	 135.270,00 
	18/12/2015

	 190.269,00 
	18/12/2015

	 33.930,96 
	18/12/2015

	 51.850,80 
	18/12/2015

	 105.345,25 
	18/12/2015

	 11.444,61 
	18/12/2015

	 58.365,16 
	18/12/2015

	 119.863,80 
	18/12/2015

	 271.325,52 
	18/12/2015

	 13.065,46 
	23/12/2015

	 17.274,38 
	03/03/2017

	 24.419,71 
	23/03/2017

	 52.565,88 
	12/07/2017

	 27.770,11 
	13/07/2017

	 46.660,15 
	08/08/2017

	 358.543,92 
	05/10/2017

	 494.364,57 
	06/10/2017

	 170.274,72 
	05/10/2017

	 14.212,39 
	05/10/2017

	 42.580,67 
	05/10/2017

	 226.793,45 
	05/10/2017

	 41.076,88 
	07/11/2017

	 286.962,48 
	07/11/2017

	 59.246,13 
	07/11/2017

	 33.253,44 
	07/11/2017

	 23.719,83 
	07/11/2017

	 45.078,69 
	07/11/2017

	 54.106,46 
	07/11/2017

	 192.064,95 
	08/11/2017

	 35.100,11 
	16/11/2017

	 505.667,82 
	16/11/2017

	 159.357,03 
	16/11/2017

	 98.591,30 
	11/12/2017

	 23.988,49 
	11/12/2017

	 19.888,66 
	15/12/2017

	 37.971,32 
	18/12/2017

	 212.811,69 
	14/02/2018

	 243.944,04 
	28/02/2018

	 197.966,37 
	08/03/2018

	 18.776,00 
	03/04/2018

	Total do valor original (ITS) : R$ 6.562.554,66
			Dados dos beneficiários: peça 21
	a.2)  Irregularidade  (item 46.2 desta instrução) : Instituição de benefício denominado Indenização Plano de Saúde (IPS) , em afronta aos princípios administrativos da legalidade, moralidade e economicidade, com inobservância da jurisprudência do Tribunal de Contas sobre a matéria (em especial: Acórdão 933/2019-TCU-Plenário, Relator Ministro Marcos Bemquerer; Acórdão 1260/2017-TCU-Plenário, Relator Ministro Weder de Oliveira; Acórdão 2124/2011-TCU-Segunda Câmara, Relator Ministro Ubiratan Aguiar; 3.140/2010 - Primeira Câmara, Relator Ministro Augusto Nardes; 763/2010 - Segunda Câmara, Relator Ministro Benjamin Zymler e 1.487/2009 - Segunda Câmara, Relator Ministro-Substituto Augusto Sherman) .
- Responsáveis: Sr. Adelmir Araújo Santana, CPF XXX.615.821-XX, Presidente do Conselho Regional do Sesc/DF e Sr. José Roberto Sfair Macedo, CPF XXX.802.881-XX, Diretor Regional do Sesc/DF.
	VALOR ORIGINAL (R$) 
	DATA DA OCORRÊNCIA

	           53.318,40 
	13/11/2015

	           53.318,40 
	13/11/2015

	           21.280,20 
	13/11/2015

	           42.560,40 
	13/11/2015

	           53.318,40 
	13/11/2015

	           18.344,40 
	13/11/2015

	           53.318,40 
	18/12/2015

	           26.659,20 
	18/12/2015

	           26.659,20 
	18/12/2015

	           26.659,20 
	18/12/2015

	           18.344,40 
	18/12/2015

	           53.318,40 
	18/12/2015

	           53.318,40 
	18/12/2015

	           21.280,20 
	18/12/2015

	           53.318,40 
	18/12/2015

	           21.280,20 
	18/12/2015

	           53.318,40 
	18/12/2015

	           42.560,40 
	18/12/2015

	           53.318,40 
	18/12/2015

	           42.560,40 
	18/12/2015

	           26.659,20 
	18/12/2015

	           26.659,20 
	18/12/2015

	           26.659,20 
	18/12/2015

	           21.280,20 
	23/12/2015

	           51.924,00 
	03/03/2017

	           44.760,00 
	23/03/2017

	           65.048,40 
	12/07/2017

	           65.048,40 
	13/07/2017

	           32.524,20 
	08/08/2017

	           65.048,40 
	05/10/2017

	           65.048,40 
	06/10/2017

	           65.048,40 
	05/10/2017

	           51.924,00 
	05/10/2017

	           32.524,20 
	05/10/2017

	           32.524,20 
	05/10/2017

	           37.555,80 
	07/11/2017

	           37.555,80 
	07/11/2017

	           59.956,80 
	07/11/2017

	           59.956,80 
	07/11/2017

	           59.956,80 
	07/11/2017

	           59.956,80 
	07/11/2017

	           59.956,80 
	07/11/2017

	           37.555,80 
	08/11/2017

	           59.956,80 
	16/11/2017

	           37.555,80 
	16/11/2017

	           59.956,80 
	16/11/2017

	           59.956,80 
	11/12/2017

	           29.978,40 
	15/12/2017

	           75.111,60 
	18/12/2017

	           59.956,80 
	14/02/2018

	           75.111,60 
	28/02/2018

	           75.111,60 
	08/03/2018

	           51.684,00 
	03/04/2018

	           88.984,80 
	20/12/2018

	           88.984,80 
	20/12/2018

	           88.984,80 
	18/01/2019

	           88.984,80 
	07/01/2019

	           88.984,80 
	07/01/2019

	           44.492,40 
	11/01/2019

	        113.028,00 
	15/01/2019

	           44.492,40 
	16/01/2019

	           44.492,40 
	17/01/2019

	           71.030,40 
	18/01/2019

	           61.230,00 
	08/02/2019

	           44.492,40 
	08/02/2019

	           44.492,40 
	08/02/2019

	           71.030,40 
	08/02/2019

	           88.984,80 
	08/02/2019

	           88.984,80 
	14/02/2019

	           88.984,80 
	14/02/2019

	           88.984,80 
	19/02/2019

	           88.984,80 
	21/02/2019

	           88.984,80 
	26/02/2019

	Total do valor original (IPS) : R$ 3.975.179,40
			Dados dos beneficiários: peça 21
	a.3) Irregularidade (item 46.3 desta instrução) : Instituição de Programa de Demissão Estimulada (PDE) , em afronta aos princípios administrativos da razoabilidade, legalidade, impessoalidade, moralidade e economicidade, com inobservância da jurisprudência do Tribunal de Contas sobre a matéria (em especial: Acórdão 933/2019-TCU-Plenário, Relator Ministro Marcos Bemquerer; Acórdão 1260/2017-TCU-Plenário, Relator Ministro Weder de Oliveira; Acórdão 2124/2011-TCU-Segunda Câmara, Relator Ministro Ubiratan Aguiar; Acórdão 3140/2010-TCU-Primeira Câmara, Relator Ministro Augusto Nardes; Acórdão 763/2010-TCU-Segunda Câmara, Relator Ministro Benjamin Zymler e Acórdão 1487/2009-TCU-Segunda Câmara, Relator Ministro-Substituto Augusto Sherman) .
	- Responsáveis: Sr. Adelmir Araújo Santana, CPF XXX.615.821-XX, Presidente do Conselho Regional do Sesc/DF e Sr. José Roberto Sfair Macedo, CPF XXX.802.881-XX, Diretor Regional do Sesc/DF.
	VALOR ORIGINAL (R$) 
	DATA DA OCORRÊNCIA

	           32.749,67 
	20/12/2018

	         450.855,72 
	07/01/2019

	         230.770,43 
	07/01/2019

	         522.190,62 
	15/01/2019

	         106.851,11 
	16/01/2019

	         138.843,47 
	17/01/2019

	           14.267,94 
	18/01/2019

	           70.194,44 
	08/02/2019

	           88.086,60 
	08/02/2019

	           75.204,05 
	08/02/2019

	         404.937,54 
	08/02/2019

	           59.056,12 
	14/02/2019

	         184.462,79 
	14/02/2019

	         123.918,48 
	19/02/2019

	         142.651,69 
	21/02/2019

	         587.445,60 
	26/02/2019

	         235.581,20 
	04/04/2019

	Total do valor original (PDE) : R$ 3.468.067,47
			Dados dos beneficiários: peça 21
b) apensar os presentes autos ao processo de tomada de contas especial que vier a ser autuado, na forma prevista no art. 41 da Resolução - TCU 259/2014;
c) dar ciência do acórdão que vier a ser proferido à Administração Regional do Sesc no Distrito Federal (Sesc/DF) e aos Srs. Adelmir Araújo Santana, CPF XXX.615.821-XX, Presidente do Conselho Regional do Sesc/DF e José Roberto Sfair Macedo, CPF XXX.802.881-XX, ex-Diretor Regional do Sesc/DF."
2.	Em atenção à solicitação da manifestação do Ministério Público junto ao TCU, o eminente Subprocurador-Geral Paulo Soares Bugarin elaborou o parecer à peça 111, reproduzido a seguir:
	"Trata-se de representação autuada como apartado do TC Processo 006.383/2019-0, por determinação de Vossa Excelência (peça 1) , para verificação quanto à regularidade do pagamento de indenizações atípicas por ocasião do desligamento de empregados do Serviço Social do Comércio no Distrito Federal (Sesc/DF) .
2.	O processo originário tem como objeto a prestação de contas ordinárias do Sesc/DF relativa ao exercício de 2017 e se encontra sobrestado até a apreciação conclusiva destes autos de representação.
3.	O indício de irregularidade que ensejou a autuação desta representação se refere à falta de economicidade dos atos de desligamento de empregados do Sesc/DF, em razão do pagamento de indenizações atípicas (Indenização por Tempo de Serviço - ITS - e Indenização Plano de Saúde - IPS) , com indícios de terem sido infringidos os princípios da eficiência, moralidade e impessoalidade, previstos no art. 37 da Constituição Federal, e em desacordo com a jurisprudência deste Tribunal.
4.	Tais parcelas indenizatórias haviam sido introduzidas na Política de Reconhecimento e Recompensas do Plano de Cargos e Salários da administração regional da instituição e foram majoradas por meio da Resolução-Sesc/DF 997/2017 (peça 25, p. 12-14) . Segundo observado no processo de contas ordinárias, em 2017 foram pagos montantes expressivos a título de ITS e IPS ao grupo de 26 empregados desligados naquele exercício, somando R$ 4.397.923,74. Essa quantia superaria substancialmente o total pago como verbas rescisórias legais, mesmo havendo estas sido calculadas considerando a hipótese de demissão imotivada por parte do empregador. Além disso, dezoito pessoas do conjunto de beneficiários já se encontravam aposentadas quando receberam as indenizações.
II - Apuração da irregularidade e posição da unidade técnica
5.	As apurações empreendidas neste processo de representação não se restringiram às ocorrências do exercício de 2017, pois se verificou que a origem dos pagamentos impugnados remontava ao final de 2011 e que os efeitos financeiros perduraram até pelo menos 2019. Observou-se, ainda, que, a partir de 13/12/2018, as indenizações ITS e IPS foram substituídas por benefícios análogos, previstos no Programa de Demissão Estimulada (PDE) instituído pela Resolução-Sesc/DF 1.021/2018 (peça 25, p. 19-23) .
6.	Dessa forma, mediante diligências, foram obtidas as informações relativas aos pagamentos efetuados a título de ITS e de IPS, bem como aqueles decorrentes da implementação do PDE. No quadro abaixo encontram-se resumidos os totais históricos (sem correção monetária) e os períodos em que ocorreram os desembolsos, de acordo com a informação prestada pelo Sesc/DF (peça 21) . Aparentemente, os pagamentos de IPS mantiveram essa denominação, mesmo após a edição do PDE.
	Indenização
	Total pago (R$) 
	Período dos pagamentos

	ITS
	6.562.554,66
	14/2/2012 a 3/4/2018

	IPS
	3.975.179,40
	13/11/2015 a 26/2/2019

	PDE
	3.468.067,47
	20/12/2018 a 4/4/2019

7.	Instado a se manifestar, o Sesc/DF (peça 79) defendeu que a implementação desses benefícios teria sido vantajosa para a instituição, cumprindo o objetivo de estimular empregados aposentados ou com longo tempo de serviço a pedirem desligamento. A alternativa de ofertar benefícios em vez de simplesmente promover a demissão sem justa causa teria a finalidade de ampliar o nível interno de satisfação dos empregados, o que se coadunaria com a função social da instituição, e de prestigiar os funcionários idosos ou com mais tempo de dedicação ao trabalho.
8.	O Sesc/DF buscou afirmar a legalidade dos benefícios com base no princípio constitucional da igualdade e, genericamente, nos normativos que definem a finalidade do Serviço Social do Comércio. Nesse contexto, mencionou que outros órgãos públicos e entidades paraestatais também possuem planos de demissão voluntária.
9.	No que se refere à responsabilização nestes autos, a instituição defendeu, com fundamento no Regimento do Sesc (Decreto 61.836/67) , que os conselheiros regionais não teriam interferência direta nos atos de gestão da entidade. Eles somente decidiriam, em colegiado, a partir dos subsídios técnicos e jurídicos levados pela presidência do Conselho Regional. Consequentemente, não lhes deveria caber qualquer responsabilização neste caso. Os atos seriam de integral responsabilidade do Presidente do Conselho e do Diretor Regional do Sesc/DF.
10.	A SecexDesenvolvimento (peça 108) considerou insuficientes esses argumentos para elidir a irregularidade. Os valores tidos como exorbitantes e a ausência de critérios definidores da política de desligamento configurariam afronta aos princípios administrativos da moralidade e da economicidade, além da razoabilidade. As alegações quanto à legalidade dos benefícios foram consideradas frágeis. O caráter público das contribuições que financiam a instituição foi ressaltado para afirmar a inadequação da criação de despesas para beneficiar funcionários com programas desproporcionais e desarrazoados.
11.	Por outro lado, a unidade instrutora entendeu plausível a argumentação de que os conselheiros regionais não deveriam ser responsabilizados. A concepção e a implementação dos benefícios teriam ocorrido sob a supervisão do Presidente do Conselho Regional e do Diretor Regional, os quais seriam os responsáveis pelas infrações à norma e pelo dano causado aos cofres da entidade. A matriz de responsabilização assim composta estaria em consonância com julgamentos precedentes, dentre os quais o Acórdão 933/2019-TCU-Plenário.
12.	A economicidade da concessão desses benefícios pelo Sesc/DF foi avaliada, pela unidade técnica, com base em precedentes deste Tribunal (apresentados adiante neste pronunciamento) , cujo entendimento pode ser enunciado da seguinte forma:
A premissa para que seja constatada a economicidade de processo de incentivo à demissão voluntária (PDV) promovido por entidades do Sistema S é que o prêmio a ser concedido ao funcionário seja maior do que a verba a receber no caso de pedido de dispensa pelo empregado, mas menor, ou no máximo igual, ao montante a ser pago no caso de dispensa imotivada pelo empregador.
13.	Tendo em vista que as indenizações em exame foram pagas sem prejuízo das verbas rescisórias legais, compreendeu-se que todo o montante despendido a título de ITS, IPS e PDE extrapolou o limite jurisprudencial. Dessa forma, o dano aos cofres da unidade jurisdicionada foi considerado correspondente aos valores indicados no quadro do parágrafo sexto deste pronunciamento.
14.	Por conseguinte, a SecexDesenvolvimento propôs converter estes autos em tomada de contas especial e citar os Srs. Adelmir Araújo Santana, Presidente do Conselho Regional, e José Roberto Sfair Macedo, Diretor Regional do Sesc/DF, em função do débito composto pelos pagamentos impugnados.
III - Ocorrência sistêmica
15.	Havendo examinado os autos e as decisões mencionadas como precedentes deste Tribunal, devo inicialmente ressaltar que a questão em análise tem sido objeto em diversos outros processos de controle externo das entidades do Sistema S. Provavelmente se trata de uma ocorrência sistêmica, mormente quando se percebe que uma das considerações feita pelo Sesc/DF ao lançar seu Programa de Demissão Estimulada (peça 25, p. 19) foi a publicação da Resolução-Sesc 1.363/2017, editada pelo Departamento Nacional do Serviço Social do Comércio, estabelecendo diretrizes e parâmetros para a implantação de planos desse tipo.
16.	Os precedentes indicados nas peças processuais remetem aos processos de contas ordinárias do Serviço Social da Indústria em Goiás-Sesi/GO de 2002 (TC Processo 009.939/2003-0) e de 2006 (TC Processo 013.359/2007-9) e do Sesi/PR de 2004 (TC Processo 011.648/2005-6) . Há decisões também de uma representação envolvendo o Serviço Nacional de Aprendizagem Comercial em Mato Grosso-Senac/MT e o Sesc/MT (TC Processo 027.105/2016-4) e da tomada de contas especial em que foi convertida (TC Processo 020.012/2018-7) .
17.	Diante da verificação reiterada da mesma irregularidade em diversas entidades do Sistema S, considero pertinente que o tema seja levado ao conhecimento da Secretaria-Geral de Controle Externo do TCU, com a recomendação de que avalie a oportunidade de promover uma ação de controle nos Departamentos Nacionais dessa organização, de modo a controlar de maneira mais eficiente a ocorrência aparentemente sistêmica.
IV - Decisões precedentes
18.	Dentre as decisões prolatadas nos processos acima listados, observa-se que o parâmetro adotado para a avaliação da economicidade dos planos de demissão voluntária do Sistema S foi primeiramente referenciado no Acórdão 1487/2009-TCU-Segunda Câmara (TC Processo 009.939/2003-0) . Nesse julgamento, referendou-se proposta oriunda do representante do MPTCU que atuou naquele processo, de que o prêmio ofertado ao empregado deveria se limitar inferiormente às verbas devidas em caso de demissão a pedido do funcionário e, superiormente, às verbas rescisórias legais da demissão sem justa causa por parte do empregador.
19.	A unidade técnica instrutora naquela ocasião (Secex-GO) , embora discordasse parcialmente da rigidez dessa limitação, declarou inexistir nos autos dados que pudessem embasar a propositura de um parâmetro alternativo de avaliação da economicidade. De qualquer forma, preponderou a ideia de que não seria possível apontar débito e o processo foi julgado simplesmente com a imposição de multa ao Presidente do Conselho e ao Diretor Regional do Sesi/GO.
20.	Os Acórdãos 763/2010 e 2124/2011, ambos da 2ª Câmara, são desdobramentos daquela decisão em fase recursal, que não provocaram modificação no entendimento.
21.	Por meio do Acórdão 3140/2010-TCU-Primeira Câmara, foi dado desfecho idêntico no julgamento das contas do Sesi/GO relativas a 2006. Naquele processo (TC Processo 013.359/2007-9) , o representante do MPTCU chegou a propor a citação dos responsáveis pelo dano, no montante das indenizações que excederam as verbas rescisórias legais. Contudo, essa medida foi rejeitada pelos julgadores, que decidiram reproduzir o precedente representado pelo Acórdão 1487/2009-TCU-Segunda Câmara. 
22.	A ausência de motivação adequada para a instituição do programa de demissão voluntária foi determinante para a sanção aplicada aos gestores regionais. A multa foi mantida ao se negar provimento a recursos de reconsideração, mediante o Acórdão 1624/2013-TCU-Primeira Câmara.
23.	Em 2017, a questão foi novamente apreciada pelo TCU, dessa vez em processo de representação da Controladoria-Geral da União (CGU) sobre o programa de demissão incentivada estatuído pelo Sesc/MT e pelo Senac/MT. No julgamento de mérito (Acórdão 1260/2017-TCU-Plenário) , o Tribunal decidiu fixar prazo para que as unidades jurisdicionadas providenciassem a anulação do programa e deliberou por converter aqueles autos (TC Processo 027.105/2016-4) em tomada de contas especial.
24.	O débito foi composto pela soma dos benefícios que não tiveram respaldo legal. A responsabilidade pelo dano foi atribuída não só aos Presidentes dos Conselhos e aos Diretores Regionais, mas também aos membros dos Conselhos Regionais que aprovaram os termos do programa. Nessa decisão plenária também foi expedida recomendação para que os Departamentos Nacionais estipulassem diretrizes gerais para programas de demissão voluntária no âmbito de suas entidades vinculadas, atentando para a jurisprudência do TCU e do Tribunal Superior do Trabalho (TST) .
25.	Ao apreciar pedido de reexame interposto nessa representação, o Relator ad quem ponderou que um programa de demissão voluntária teria caráter transacional e comportaria a estipulação de benefícios superiores ao que seria devido ao empregado no caso de demissão sem justa causa. Isso, na verdade, seria esperado como medida para garantir a atratividade do instrumento.
26.	No entanto, naquele caso concreto, a falta de motivação idônea justificaria a determinação para que os programas em exame fossem anulados. Consequentemente, negou-se provimento ao pedido de reexame, prolatando-se o Acórdão 2916/2018-Plenário. Essa decisão foi mantida pelo Acórdão 334/2019-TCU-Plenário, que rejeitou embargos de declaração.
27.	A conversão da representação em TCE deu origem ao TC Processo 020.012/2018-7. Mediante o Acórdão 2814/2019-TCU-Plenário, as contas foram julgadas irregulares, com condenação em débito e aplicação de multa. Todo o grupo composto por Presidentes dos Conselhos, Diretores Regionais e membros dos Conselhos Regionais foi solidariamente responsabilizado pelo débito equivalente às verbas que não possuíam respaldo legal, da forma como a irregularidade fora apontada. Além disso, os gestores sofreram sanção de inabilitação para o exercício de cargos de confiança na Administração Pública Federal.
28.	O julgamento foi mantido pelo Acórdão 625/2020-TCU-Plenário, em que foram rejeitados embargos de declaração. Atualmente há recursos de reconsideração aguardando apreciação, mas já com propostas da Serur e do MPTCU no sentido de negar provimento.
29.	Por fim, tem-se o caso tratado no TC Processo 011.648/2005-6. Nesse processo, o Relator a quo apontou a existência de dano, com base no entendimento de que o prêmio aos empregados deveria se limitar à quantia das verbas rescisórias legais na demissão sem justa causa. Os pagamentos a maior indicariam "liberalidade permissiva com verba pública" no Sistema S. A responsabilidade pelo débito assim quantificado foi atribuída ao Presidente do Conselho e ao Diretor Regional, que sofreram condenação, com contas julgadas irregulares, por meio do Acórdão 933/2019-TCU-Plenário.
30.	Os recursos de reconsideração interpostos tiveram o provimento negado pelo Acórdão 1487/2022-TCU-Plenário. Nessa ocasião, o Relator ad quem, apesar de considerar pertinente a oferta de incentivos financeiros extras para fomentar a adesão a planos de demissão voluntária, concluiu que os recorrentes não demonstraram a regularidade do programa específico em análise.
V - Pronunciamento sobre o mérito
31.	O caso concreto em exame nos presentes autos não difere das situações tratadas nos precedentes descritos acima. Trata-se do pagamento de benefícios não previstos na legislação, aos empregados do Sesc/DF, quando do encerramento dos contratos de trabalho.
32.	Segundo se observa nos normativos editados pela instituição (peça 25) , em especial no que ampliou a concessão das indenizações em 2017 (peça 25, p. 12-14) , o ITS era concedido a empregados com mais de vinte anos de efetivo exercício, ou mais de dez anos, se ocupante de cargos de confiança, assim como para os recém-aposentados que solicitassem o benefício dentro de trinta dias da passagem para a inatividade. O encerramento do contrato de trabalho por morte do empregado também ensejava a concessão de ITS, em benefício da família do falecido.
33.	Nas mesmas condições era pago o IPS, que correspondia ao reembolso integral das mensalidades arcadas pelo empregado nos sessenta meses (cinco anos) anteriores ao desligamento do Sesc/DF. Esse benefício ainda poderia ser dobrado, caso o funcionário tivesse um dependente direto também cadastrado no plano de saúde.
34.	Esses mesmos benefícios foram adotados no PDE publicado em 2018 (peça 25, p. 19-23) , cuja única alteração relevante foi no requisito temporal para empregados comissionados, que passou de dez para quinze anos na instituição.
35.	Dentre as situações abarcadas por esses normativos, verificam-se claramente situações que não se coadunam com programas de demissão voluntária. Um funcionário que tenha completado o tempo para a aposentadoria não precisaria de incentivos vultosos para rescindir o contrato de trabalho. Ainda mais desarrazoado é o caso do empregado falecido, em que a rescisão em nada se relaciona com o programa de desligamento.
36.	Assim como percebido nos demais processos já analisados no TCU, a instituição das parcelas indenizatórias (ITS e IPS) e do próprio PDE constituiu ato administrativo sem motivação idônea, sem justificativa que fosse compatível com os princípios que regem a Administração Pública, em especial os da moralidade, da eficiência e da economicidade. Inexiste demonstração de que o dispêndio dos recursos públicos, decorrentes da contribuição compulsória recebida pelo Sesc/DF, tenha propiciado o atingimento de interesse público ou institucional. Ao contrário, reverteu exclusivamente em benefício de interesses particulares dos funcionários agraciados ou de suas famílias.
37.	Conforme declarado pelos gestores e registrado nos normativos do programa, o principal objetivo era mesmo a premiação dos funcionários que se dedicaram por maior tempo à instituição, inclusive os recém-aposentados. Provavelmente esse reconhecimento seria satisfatoriamente efetivado com outras medidas menos dispendiosas, que respeitassem o princípio da razoabilidade e os demais princípios da Administração Pública.
38.	A definição dos benefícios não foi precedida de estudos econômicos, da avaliação de alternativas, do estabelecimento de objetivos institucionais. A situação encontrada configurou, nas palavras do Relator a quo do TC Processo 011.648/2005-6, mera liberalidade permissiva com verba pública.
39.	Embora compartilhe da ideia de que um programa de demissão voluntária deve comportar benefícios que lhe deem atratividade, podendo, em casos justificados, resultar em pagamento superior ao devido no caso de demissão sem justa causa, corroboro a compreensão de que os incentivos implementados no Sesc/DF não foram suficientemente embasados e idoneamente motivados.
40.	Acerca da apuração das irregularidades, alinho-me às conclusões da SecexDesenvolvimento de que a manifestação da unidade jurisdicionada não se mostrou suficiente para elidir os apontamentos.
41.	Por conseguinte, todas as quantias desembolsadas em função dos atos administrativos irregulares constituem dano aos cofres da unidade jurisdicionada e justificam a autuação de tomada de contas especial. Considero adequada a quantificação do débito empreendida pela unidade técnica, composta por todos os pagamentos efetuados a título de ITS e IPS, bem como no âmbito do PDE.
42.	Saliento, todavia, que a irregularidade causadora do dano não é simplesmente a extrapolação do limite contido nos precedentes do TCU, definido no patamar das verbas rescisórias legais da demissão sem justa causa. Compreendo que a ilicitude dos atos impugnados se configura mormente na ausência de motivação idônea para a concessão dos benefícios. Além de antieconômicos, se verifica que esses atos administrativos são também ilegítimos.
43.	Com relação à matriz de responsabilização, manifesto concordância com a unidade técnica ao apontar a culpabilidade do Presidente do Conselho Regional e do Diretor Regional do Sesc/DF. De fato, há indicativos de que suas condutas foram determinantes para a ocorrência das irregularidades e do consequente dano.
44.	Considero, por outro lado, que os demais membros do Conselho Regional também possuem responsabilidade sobre os atos administrativos irregulares. Ao contrário do que defende o Sesc/DF em sua manifestação de oitiva, considerada plausível pela unidade instrutora, os dispositivos do regulamento da entidade conduzem à compreensão de que o Conselho Regional é o órgão deliberativo máximo a nível local. Sua função não seria acompanhar passivamente a atuação da administração regional, mas deliberar sobre diversos assuntos, dentre os quais se encontram as definições do plano de cargos e salários e a composição do quadro de pessoal da instituição.
45.	Ao acolher a responsabilização somente do Presidente e do Diretor Regional, a unidade técnica ressaltou precedentes deste Tribunal nesse sentido, em especial o Acórdão 933/2019-TCU-Plenário. Entretanto, cabe sopesar que, quando da apreciação de recursos de reconsideração contra essa decisão (Acórdão 1487/2022-TCU-Plenário) , o Relator ad quem admitiu que outros responsáveis poderiam ter sido arrolados:
25. Procede a alegação de que a aprovação do PDV ocorreu após ampla discussão institucional e depois de aprovado pelo conselho regional, mas esta constatação não acarreta o afastamento da responsabilidade dos gestores recorrentes. Pelo contrário, poderia justificar a inclusão de outros personagens na solidariedade do dever de recompor os cofres do Sesi/PR. (Voto condutor do Acórdão 1487/2022-TCU-Plenário.) 
46.	Por outro lado, indicando a responsabilização dos membros do Conselho Regional, podem ser citados os precedentes oriundos dos processos TC Processo 027.105/2016-4 e TC Processo 020.012/2018-7. No Acórdão 1260/2017-TCU-Plenário deliberou-se por citar, em solidariedade, o grupo formado por Presidentes, Diretores Regionais e membros dos Conselhos Regionais do Sesc/MT e do Senac/MT. Essa responsabilização foi mantida no julgamento de mérito da TCE (Acórdão 2814/2019-TCU-Plenário) , em que todos foram condenados ao ressarcimento dos cofres das instituições.
47.	No caso concreto destes autos, considero que os membros do Conselho Regional do Sesc/DF também devem ser responsabilizados pelo dano advindo da implementação dos benefícios impugnados.
VI - Proposta de encaminhamento
48.	Ante o exposto, este membro do Ministério Público de Contas manifesta concordância com o encaminhamento proposto pela unidade técnica (peça 108) , no sentido de converter o presente processo em TCE e promover a citação dos responsáveis em função dos débitos nos valores históricos de R$ 6.562.554,66 (ITS) , R$ 3.975.179,40 (IPS) e R$ 3.468.067,47 (PDE) .
49.	Quanto à matriz de responsabilização, proponho que sejam identificados e arrolados os membros do Conselho Regional do Sesc/DF que participaram das deliberações que instituíram o ITS, o IPS e o PDE. Considero que eles devem ser citados em solidariedade com o Presidente do Conselho Regional, Sr. Adelmir Araújo Santana, e com o Diretor Regional, Sr. José Roberto Sfair Macedo.
50.	Adicionalmente, tendo em vista que há indícios de que a irregularidade observada nestes autos ocorra de forma sistêmica em diversas entidades do Sistema S, proponho que o tema seja levado ao conhecimento da Secretaria-Geral de Controle Externo do TCU, com a recomendação de que avalie a oportunidade de promover uma ação de controle nos Departamentos Nacionais dessa organização."
	
	É o relatório.

Ellys Christina Bahiense de Moraes (OAB/DF 50.503) e outros, representando Administração Regional do SESC no Distrito Federal.

Não atuou.

REPRESENTAÇÃO. APURAÇÃO DE PAGAMENTOS DE INDENIZAÇÕES ATÍPICAS. DILIGÊNCIAS. OITIVA. REJEIÇÃO DAS JUSTIFICATIVAS. CONVERSÃO DO PROCESSO EM TOMADA DE CONTAS ESPECIAL. RECOMENDAÇÃO À SEGECEX.

REPRESENTAÇÃO (REPR)

SecexDesenvolvimento (extinta).

Trata-se de representação apartada do processo TC-Processo 006.383/2019-0 (prestação de contas do Administração Regional do Serviço Social do Comércio no Distrito Federal (Sesc/DF) , relativa ao exercício de 2017) , autuada para apuração de pagamentos de indenizações atípicas por ocasião do desligamento de empregados da entidade.
2.	Por meio do despacho à peça 76 do TC-Processo 006.383/2019-0, determinei a autuação da presente representação em razão da constatação da ocorrência de pagamento de indenizações atípicas (e.g. Indenização por Tempo de Serviço - ITS e Indenização Plano de Saúde - IPS) por ocasião do desligamento de empregados do Sesc/DF, em desacordo com os princípios da eficiência, moralidade e impessoalidade, insculpidos o art. 37 da Constituição Federal, e com a jurisprudência deste Tribunal, a exemplo dos Acórdão 933/2019-TCU-Plenário, 2.124/2011-TCU-2ª Câmara, 3.140/2010-TCU-1ª Câmara, 763/2010-TCU-2ª Câmara e 1.487/2009-TCU-2ª Câmara.
3.	Os pagamentos de indenizações consideradas irregulares remontam ao final de 2011, com efeitos financeiros até, pelo menos, 2019. Embora a Resolução Sesc/DF 1.022/2018 (peça 25, p. 25) tenha extinguido os benefícios de ITS e IPS do Plano de Cargos e Salários do Sesc/DF a partir de 13/12/2018, na mesma data entrou em vigor a Resolução Sesc/DF 1.021/2018 (peça 25, p. 19-23) , que instituiu o Programa de Demissão Estimulada (PDE) no âmbito daquela entidade, contemplando benefícios semelhantes àqueles que foram extintos.
4.	Inicialmente, foi realizada a oitiva do Sesc/DF para que comprovasse a economicidade dos atos de desligamento de empregados realizados na vigência da Resolução Sesc/DF 1.021/2018 (e de eventuais resoluções posteriores que a tenham sucedido) , apresentando os cálculos que demonstrassem a vantajosidade desses desligamentos para o Sesc/DF, diante da jurisprudência do TCU de que o prêmio concedido ao funcionário poderia ser maior do que a verba a receber no caso de pedido de dispensa pelo empregado, mas menor, ou no máximo igual, ao montante que seria pago no caso de dispensa imotivada pelo empregador.
5.	Após a realização da oitiva, bem como diligências para obtenção de elementos comprobatórios, a então SecexDesenvolvimento, por meio da instrução transcrita no relatório integrante desta deliberação, apresenta proposta de rejeitar as justificativas apresentadas, bem como de converter o presente processo em tomada de contas especial, imputando-se ao então diretor regional e ao presidente do Sesc/DF, débitos nos valores dos pagamentos considerados irregulares. Nessa responsabilização, a unidade técnica acolhe a defesa da entidade no sentido de se afastar a responsabilidade dos conselheiros do Sesc/DF, por avaliar que as deliberações do Conselho Regional são realizadas a partir de informações prestadas pelo presidente do Conselho Regional. Assim, uma vez que os benefícios foram concebidos no âmbito das áreas técnicas do Sesc/DF, estaria configurada a responsabilidade direta do presidente do Conselho e do Diretor Regional por sua elaboração, produção de efeitos e efetivação dos pagamentos.
6.	Solicitado a se manifestar nos autos, o Ministério Público junto ao TCU, na pessoa do eminente Subprocurador-Geral Paulo Soares Bugarin, elaborou parecer também transcrito no relatório supra, no qual, após analisar os casos análogos precedentes, objetos de deliberações desta Corte, acolhe o encaminhamento proposto pela unidade técnica, porém incluindo a responsabilização dos conselheiros da entidade. Ademais, por entender que a questão analisada se trata de uma ocorrência sistêmica nas entidades do Sistema S, ante os diversos casos já submetidos a este Tribunal, o MPTCU propõe que o tema seja levado ao conhecimento da Secretaria-Geral de Controle Externo do TCU, com a recomendação de que avalie a oportunidade de promover uma ação de controle nos Departamentos Nacionais do Sistema S.
7.	Acolho o encaminhamento proposto pela SecexDesenvolvimento, cuja análise adoto como razão de decidir, incorporando também os ajustes e análises promovidos pelo MPTCU.
8.	Conforme bem analisado pela unidade técnica, a entidade não conseguiu, em sua resposta à oitiva, justificar a concessão de indenizações por ocasião do desligamento voluntário de empregados em valores bem acima daqueles que a entidade teria que desembolsar caso optasse pela realização da demissão imotivada desses empregados. Tal procedimento representa ato antieconômico, em afronta ao art. 37 da Constituição Federal, e à jurisprudência deste Tribunal, a exemplo dos Acórdão 933/2019-TCU-Plenário, 2.124/2011-TCU-2ª Câmara, 3.140/2010-TCU-1ª Câmara, 763/2010-TCU-2ª Câmara e 1.487/2009-TCU-2ª Câmara.
9.	Não procedem os argumentos acerca da finalidade do Sesc/DF de contribuição para o bem-estar social e a melhoria do padrão de vida dos comerciários e suas famílias, ou que os programas de desligamento implementados se prestariam para ampliar o nível interno de satisfatoriedade dos empregados, ou, ainda, que os programas poderiam ser justificados por direitos e garantias estabelecidas no art. 5° da Constituição Federal e na Lei 10.741/2003 (Estatuto dos Idosos) . Conforme apontado pela unidade técnica, os recursos geridos pelo Sesc/DF, por serem, em sua grande parte, de natureza pública, não podem ser despendidos com a liberalidade discricionária como verificado nesses casos, já que sua gestão deve obedecer aos princípios públicos administrativos, tais como moralidade, impessoalidade e economicidade. Ademais, os empregados envolvidos nesses programas eram regidos pela Consolidação das Leis do Trabalho (CLT) , não havendo impedimento para entidade, nessas situações, poder demiti-los, incorrendo tão-somente nas despesas trabalhistas oriundas dessas demissões imotivadas.
10.	Por outro lado, ao se manifestar nos autos em resposta à minha solicitação, o ilustre Subprocurador-Geeral Paulo Soares Bugarin, representando o Ministério Público junto ao TCU, elaborou percuciente parecer em que analisa minuciosamente os casos semelhantes anteriormente ocorridos em outras entidades do Sistema S. Aponta que, desde a prolação do Acórdão 1487/2009-TCU-Segunda Câmara, de minha relatoria, no processo de prestação de contas do Sesi/GO referente ao exercício de 2002, em que foram constatadas irregularidades no Programa Especial de Desligamento daquela entidade, o parâmetro adotado para a avaliação da economicidade dos planos de demissão voluntária do Sistema S foi o de que o prêmio ofertado ao empregado deveria se limitar inferiormente às verbas devidas em caso de demissão a pedido do funcionário e, superiormente, às verbas rescisórias legais da demissão sem justa causa por parte do empregador. Esse é o entendimento que vem sendo adotado em situações semelhantes analisadas posteriormente pelo TCU, e, por conseguinte, também no presente caso.
11.	Quanto à evolução da jurisprudência do Tribunal ao julgar processos que abordam questões dessa natureza, o MPTCU aponta que no julgado acima mencionado, bem como no Acórdão 3140/2010-TCU-Primeira Câmara, que julgou as contas do Sesi/GO de 2006, foi aplicada multa aos gestores. Posteriormente, por meio do Acórdão 1260/2017-TCU-Plenário, prolatado em processo de representação interposta pela Controladoria-Geral da União (CGU) sobre o programa de demissão incentivada instituído pelo Sesc/MT e pelo Senac/MT, o Tribunal decidiu por fixar prazo para que as unidades jurisdicionadas providenciassem a anulação do programa, além de converter o processo em tomada de contas especial. A responsabilização, neste caso, foi atribuída não só aos Presidentes dos Conselhos e aos Diretores Regionais, mas também aos membros dos Conselhos Regionais que aprovaram os termos do programa. A tomada de contas especial (TC-Processo 020.012/2018-7) decorrente da conversão do processo representação, foi julgada por meio do Acórdão 2814/2019-TCU-Plenário, em que as contas foram julgadas irregulares, com imputação de débito e aplicação de multa aos responsáveis. Este julgado, mantido pelo Acórdão 625/2020-TCU-Plenário, em que foram rejeitados embargos de declaração, foi objeto de recurso de reconsideração, recentemente improvido por meio do Acórdão 228/2023-TCU-Plenário. Por fim, o MPTCU aponta o Acórdão 933/2019-TCU-Plenário, que julgou prestação de contas do Sesi/PR referente ao exercício de 2004, em que também foi tratada a questão de implantação de plano de demissão voluntária antieconômico. Nesse acórdão, as contas foram julgadas irregulares em razão do dano ocasionado pelo mencionado PDV, com imputação de débito e aplicação de multa ao presidente do Conselho e ao Diretor Regional. O recurso de reconsideração interposto contra essa decisão teve provimento negado pelo Acórdão 1487/2022-TCU-Plenário.
12.	A par dessa jurisprudência, o MPTCU manifesta entendimento de que um programa de demissão voluntária deve comportar benefícios que lhe deem atratividade, podendo, em casos justificados, resultar em pagamento superior ao devido no caso de demissão sem justa causa. Porém, no caso objeto deste processo, o Parquet especializado aponta que irregularidade causadora do dano não é simplesmente a extrapolação do limite contido nos precedentes do TCU, mas sim que a ilicitude dos atos impugnados se configura principalmente na ausência de motivação idônea para a concessão dos benefícios. Assim, considera que, além de antieconômicos, os atos que concederam os benefícios são também ilegítimos.
13.	Ao tratar da responsabilização pelas irregularidades, a questão da responsabilidade dos membros do Conselho Regional do Sesc/DF, assim se manifesta o MPTCU em seu parecer:
"44.	Considero, por outro lado, que os demais membros do Conselho Regional também possuem responsabilidade sobre os atos administrativos irregulares. Ao contrário do que defende o Sesc/DF em sua manifestação de oitiva, considerada plausível pela unidade instrutora, os dispositivos do regulamento da entidade conduzem à compreensão de que o Conselho Regional é o órgão deliberativo máximo a nível local. Sua função não seria acompanhar passivamente a atuação da administração regional, mas deliberar sobre diversos assuntos, dentre os quais se encontram as definições do plano de cargos e salários e a composição do quadro de pessoal da instituição."
14.	Feitas essas considerações, rejeitadas as defesas apresentadas em resposta à oitiva, conforme análise da unidade instrutora, e na linha jurisprudencial apontada pelo MPTCU, impõe-se a necessidade de conversão do processo em tomada de contas especial, de forma a se buscar a reparação do dano causado pelos dispêndios incorridos nos planos de demissão motivada, objeto destes autos, nos valores que extrapolam o máximo admitido pela jurisprudência do TCU. 
15.	Quanto à responsabilização por essas despesas irregulares, acolho o ajuste proposto pelo MPTCU, no sentido de que a responsabilidade deve recair sobre o então diretor regional do Sesc/DF, bem como sobre o presidente da entidade, conforme apurado pela unidade técnica, vez que esses gestores foram responsáveis pela elaboração dos planos e efetivação dos pagamentos deles decorrentes, e também sobre os conselheiros da entidade, que aprovaram a concessão dos benefícios ilegítimos.
16.	Conforme bem apontado pelo representante do Parquet, embora a proposta da unidade técnica de se afastar a responsabilidade dos conselheiros do Sesc/DF tenha se fundamentado no acima mencionado Acórdão 933/2019-TCU-Plenário, no qual a responsabilidade foi imputada apenas ao presidente do Conselho do Sesi/PR e ao seu Diretor Regional, o relator do recurso reconsideração, improvido pelo Acórdão 1487/2022-TCU-Plenário, fez constar em seu voto a seguinte observação:
"25. Procede a alegação de que a aprovação do PDV ocorreu após ampla discussão institucional e depois de aprovado pelo conselho regional, mas esta constatação não acarreta o afastamento da responsabilidade dos gestores recorrentes. Pelo contrário, poderia justificar a inclusão de outros personagens na solidariedade do dever de recompor os cofres do Sesi/PR." (grifei) 
17.	Ademais, a responsabilização dos membros do conselho de entidade do Sistema S já foi objeto de deliberações reiteradas neste Tribunal a partir da prolação do acima mencionado Acórdão 1260/2017-TCU-Plenário.
18.	Por fim, por se mostrar pertinente, acolho a proposta do MPTCU de emitir comando à Secretaria-Geral de Controle Externo do TCU para que avalie a oportunidade de promover uma ação de controle nos Departamentos Nacionais das entidades do Sistema S, considerando que a irregularidade observada nestes autos pode estar ocorrendo de forma sistêmica em diversas entidades daquele Sistema.
	Ante o exposto, manifesto-me por que o Tribunal aprove o acórdão que ora submeto à apreciação deste Colegiado.
TCU, Sala das Sessões, em 12 de abril de 2023.
AUGUSTO SHERMAN CAVALCANTI 
Relator